【裁判字號】    96,上重訴,65
【裁判日期】    970506
【裁判案由】    偽造文書等
【裁判全文】
臺灣高等法院刑事判決                96年度上重訴字第65號
上  訴  人  台灣台北地方法院檢察署檢察官
上  訴  人
即  被  告  丙○○
選任辯護人  吳義雄律師
上  訴  人
即  被  告  戊○○
選任辯護人  林政憲律師
            林信宏律師
            詹啟章律師
被      告  寅○○
選任辯護人  林維堯律師
被      告  庚○○
            丁○○
            甲○○
上三人共同
選任辯護人  蔡炳楠律師
            周燦雄律師
被      告  己○○
選任辯護人  黃金洙律師
            朱子慶律師
被      告  辛○○
            壬○○
            乙○○
            子○○（原名郭國展）
            巳○○
上五人共同
選任辯護人  趙興偉律師
            趙懷琪律師
被      告  丑○○
選任辯護人  趙培宏律師
            薛雅之律師
被      告  癸○○
選任辯護人  陳明彥律師
            張世柱律師
上列上訴人因被告等偽造文書等案件，不服台灣台北地方法院九
十四年度重訴字第五號，中華民國九十六年三月三十日第一審判
決（起訴案號：台灣台北地方法院檢察署九十二年度偵字第三五
六二號《含九十年度偵字第一二五四七號》、九十三年度偵字第
九六七三號《含九十年度他字第六四五號》），提起上訴，本院
判決如下：
    主  文
上訴駁回。
    事  實
一、丙○○係中央信託局信託處（下稱中信局信託處）之經理，
    寅○○係永煇建設股份有限公司（設於台北縣土城市○○街
    四二巷四號二樓，下稱永煇公司）、永朧建設股份有限公司
    （設於台北市○○○路○段七二之一號三樓，下稱永朧公司
    ）及永偉建設股份有限公司（設於台北市○○○路○段七二
    之一號四樓，下稱永偉公司）之實際負責人。寅○○因經營
    公司亟需資金週轉，然現有不動產均已持向金融機構設定抵
    押貸款，無法擴大貸款，且資金需求量大，乃思以解除或中
    止現有銀行貸款，將前供設定抵押貸款之不動產轉向其他金
    融機構融資貸款，以取得較多資金週轉，遂透過時任立法委
    員蔡中涵居間介紹結識中信局局長蔡茂昌（經檢察官不起訴
    處分確定），冀藉由民意代表之協助以獲得更多貸款，並由
    蔡茂昌轉交丙○○研究轉貸是否可行。而寅○○於民國八十
    二年三月間向丙○○洽商以台北市中正區○○○路○段七二
    之一號房地「永朧大樓」（地下一樓及地上一至八樓）向該
    局信託處申請抵押貸款3億5千萬元（寅○○於八十一年五月
    間以2億3千8百萬元向上手黃勉欽購得， 各樓層分別登記於
    本人、親友及員工名下）。經丙○○初步同意後，寅○○即
    於同年三月初依前胎模式（寅○○曾於八十一年七月間持本
    案房地， 以偽造之買賣契約書持向第一銀行基隆分行申貸1
    億4千餘萬元得逞； 本次復檢附偽造總價4億7千餘萬元之買
    賣契約書，其偽造文書部分業於八十四年二月間，經本院判
    決有期徒刑一年確定，並執行完畢，丙○○對於偽造文書部
    分，尚不知情），將全棟建物以登記所有權人永朧公司、永
    偉公司、呂台勳、呂靜漪、趙劉望、陳次鈞、朱素霞及其本
    人等名義分割成八戶送件合計申貸3億5千萬元。丙○○明知
    該八戶申貸案原屬同一客戶，朱素霞、趙劉望、呂台勳、呂
    靜漪、陳次鈞等人不過係寅○○之人頭，研究後同意由寅○○依前胎貸款模式利用人頭戶方式分散貸款，以節省審核放
    貸時間。徵信部門由授信科發交承辦寅○○提出之貸款申請
    後，交由徵信科經辦子○○（原名郭國展）、林義清及科長
    林清淵（已歿）等人至現場大樓勘估，林義清初步將全部鑑
    估價格統計結果，認定永朧大樓價值合計約2億2千萬元，林
    義清並將鑑估結果呈報科長林清淵。寅○○事後得知初估金
    額不理想，所欲申貸金額「估不下來」（意指擔保品價值低
    於申貸金額）之後，委請蔡中涵再次赴中信局與丙○○協商
    ，並表明希望委外鑑價並由其支付鑑估費用。丙○○為使寅
    ○○能順利申貸較高融資，乃決定改委由國際建築經理公司
    （下稱國際建經公司）外部徵信之方式，藉以提高不動產之
    鑑估價值，該公司承接後由副總經理癸○○指派業務部副理
    辰○○負責此案，辰○○轉而指派卯○○接辦鑑價業務，卯
    ○○於同年四月一日赴現場鑑價，鑑價採取整棟大樓估算，
    原鑑估全棟擔保品總估值約2億6千萬元，並將鑑價結果先行
    會知信託處，因丙○○對於鑑價總值不滿意，乃於同年月初
    某日以電話要求調高鑑價總值，辰○○陳報甫就任總經理未
    久之戊○○，並由戊○○親自與丙○○以電話溝通之後，戊○○迫於無奈，乃與辰○○、卯○○（辰○○、卯○○均未
    據起訴）共同基於行使業務上登載不實文書之犯意聯絡，指
    示辰○○依照中信局之意思配合丙○○之要求調高土地及建
    物之鑑估價格，並由辰○○向卯○○轉達戊○○希望配合之
    意，而由辰○○、卯○○共同多次調整建物及土地之單價，
    並在鑑價報告書內填載擔保品之鑑估總價為3億6414萬4794
    元，且於同年四月七日及翌日分別將鑑估價格不實之鑑定報
    告書正、副本，分別函送信託處及永煇公司收受。使不知情
    之信託處徵信經辦人子○○（負責永朧公司、呂台勳、呂靜
    漪、寅○○之徵信）、林義清（負責朱素霞、趙劉旺、陳次
    鈞之徵信）及曾昭琪（負責永偉公司之徵信）於製作中信局
    徵信調查報告後，呈轉不知情之科長林清淵、襄理王光明、
    副理蕭和村等人核章，徵信部門完成徵信後，申貸案件轉由
    授信二、三科承辦，使不知情之授信經辦人丑○○、乙○○
    、壬○○等人依國際建經公司作成之鑑價報告書為基準，計
    算估值及放款值，而在誤認放款可獲十足擔保下，分別簽報
    2390萬元至6200萬元不等之放款額（合計2億8千5百萬元）
    ，授信科長甲○○、襄理丁○○、己○○、副理庚○○，亦
    均不知上開授信額度係依國際建經公司不實調高鑑估單價之
    計算而得，而予核章，並通過丙○○主持之中信局信託處授
    信暨投資審議小組（除寅○○個人戶以外之七戶）及中信局
    授信暨投資審議委員會、副局長（寅○○個人戶）之核定而
    通過放款，致寅○○於八十二年四、五月間陸續以上開八戶
    名義超貸得逞，合計超貸約8150萬9017元得逞，丙○○明顯
    悖離其受聘出任經理一職之忠實誠信義務，造成中信局受有
    鉅額虧損，足以生損害於中信局之財產上利益。嗣於同年十
    月間，因本案八戶申貸案陸續發生繳息異常，且遭報載披露
    申貸過程涉及弊情，而告東窗事發。
二、案經法務部調查局台北市調查處（下稱市調處）移請臺灣臺
    北地方法院檢察署檢察官偵查起訴。
    理  由
壹、有罪部分：
甲、證據能力方面：
一、按被告以外之人於審判外之言詞或書面陳述，除法律另有規
    定者外，不得作為證據；被告以外之人於審判外之陳述，雖
    不符合同法第一百五十九條之一至第一百五十九條之四之規
    定，但經當事人於審判程序同意作為證據，法院審酌該言詞
    陳述或書面陳述作成時之情況，認為適當者，亦得為證據，
    當事人、代理人或辯護人於法院調查證據時，知有第一百五
    十九條第一項不得為證據之情形，而未於言詞辯論終結前聲
    明異議者，視為有前項之同意，刑事訴訟法第一百五十九條
    第一項、第一百五十九條之五分別定有明文。先予敘明。
二、上訴人即被告丙○○對於證人庚○○等在調查局、檢察官所
    供述主張沒有證據能力云云（見本院卷(一)第一九四頁），惟
    證人寅○○先前於九十年二月十四日市調處筆錄及檢察官偵
    訊筆錄（指寅○○經丙○○、蔡茂昌轉告「估不下來」一節
    ），因離事發時間較近，記憶較為清晰，且其於市調處、偵
    查均為相同之陳述，具有較可信之特別情況，得例外作為證
    據，是依刑事訴訟法第一百五十九條之二，此部分審判外陳
    述得作為證據。再被告以外之人，於偵查中向檢察官所為陳
    述，除顯有不可信之情況者外，得為證據，刑事訴訟法第一
    百五十九條之一第二項定有明文。偵查中對被告以外之人（
    包括證人、鑑定人、告訴人、被害人及共同被告等）所為之
    偵查筆錄，或被告以外之人向檢察官所提之書面陳述，性質
    上均屬傳聞證據。惟現行刑事訴訟法規定檢察官代表國家偵
    查犯罪、實施公訴，依法其有訊問被告、證人及鑑定人之權
    ，證人、鑑定人且須具結，而檢察官偵查中向被告以外之人
    所取得之陳述，一般原則上均能遵守法律規定，不致違法取
    供，其可信度極高，所取得之陳述，不得逕自予以否認其法
    律上之效力。故被告以外之人前於偵查中已經具結而作出之
    證述，除反對該項供述得具有證據能力之一方（一般而言為
    被告暨辯護人之一方），已釋明「顯有不可信之情況」之理
    由外，不得以該證人未能於審判中接受他造之反對詰問為說
    詞，遽指該證人於偵查中之陳述不具證據能力。是證人庚○○等於偵查中之證言，均具有證據能力。
三、上訴人即被告戊○○主張證人辰○○、卯○○之證述有矛盾
    瑕疵，不具證據合理性，對構成要件不具該當性、關連性，
    均無證據能力云云（見本院卷(一)第一九四頁）。本院認證人
    卯○○及辰○○於原審審理時所為之供述與其先前在市調處
    之供述內容，就重要待證事項之細節出現稍許不一致，而永
    朧大樓貸款案之委外鑑價係八十二年四月初，證人卯○○、
    辰○○之市調處筆錄係分別作成於九十年二月十四日、十五
    日，距案發時已隔一段時日，至原審審理中九十五年十月二
    十日及九十五年十一月十七日作證時，又逾五年多，徵之證
    人卯○○及辰○○迭於原審供稱對於許多細節已「記不得」
    、「記憶模糊」、「不記得」、「記不清楚」（見原審卷(四)
    第二０至二三、九八至一０一頁），顯有因時間經過導致證
    人記憶不清，影響有關時間及製作鑑價報告書等細節之一致
    性，足認賴、鄭二人先前之審判外陳述具有較為可信之特別
    情況，既為證明犯罪事實存否所必要，依刑事訴訟法第一百
    五十九條之二規定，得例外作為證據。至其他上開共同被告
    及證人之審判外陳述，被告戊○○並不爭執其證據能力，依
    刑事訴訟法第一百五十九條之五第二項規定，均具有證據能
    力。
四、又本件認定事實所引用之本件卷內所有文書證據，並無證據
    證明係公務員違背法定程序所取得，被告丙○○、戊○○於
    本院審理終結前就卷內所有之卷證資料之證據能力均表示無
    意見（見本院卷(一)第一九六頁反面至一九七頁），且卷內之
    文書證據，亦無刑事訴訟法第一百五十九條之四之顯有不可
    信之情況與不得作為證據之情形，則依刑事訴訟法第一百五
    十九條條之五之規定，本件認定事實所引用之本件卷附所有
    文書證據、物證等證據，均有證據能力。
乙、實體方面：
一、訊據被告丙○○固坦承上揭時間經由中信局局長蔡茂昌轉介
    知悉寅○○有意以台北市○○○路○段七二之一號「永朧大
    樓」房地轉向中信局信託處申貸，而交由相關信託處承辦人
    員辦理，經辦理委外估價及徵信、授信作業後，合計放款金
    額2億8千5百萬元之事實；被告戊○○就其於上開時間擔任
    國際建經公司總經理，國際建經公司受託對於永朧大樓房地
    鑑價，八份鑑定報告書之鑑價總額合計3億6千4百餘萬元之
    事實，並不爭執。惟均矢口否認有何不法犯行。被告丙○○
    辯稱：放款之前，中信局無人知悉寅○○係為規避申貸金額
    超貸規定，而分割成八戶貸款，伊未看到徵信科之內部草估
    鑑價資料，不知道內部鑑估價值僅約2億2千萬元，委外鑑價
    一事伊毫不知情，直到鑑價報告書送回中信局，經徵信部門
    蕭和村交給伊才知道，絕無打電話要求調高鑑價之事。…銀
    行授信作業程序不是如原審所認定，伊不認為伊有做違反規
    定的事，沒有偽造文書，沒有理由、動機去幫助協助借款人
    ，事後造成損失是因為賣擔保品時點的問題云云；被告戊○○辯稱：伊未參與鑑價過程，丙○○沒有打電話給伊，若辰
    ○○向伊報告，伊豈可能同意偽造文書。…伊在當時是新到
    總經理，公司鑑價是專業、個案負責，伊沒有交代鑑價人員
    作不實鑑價，員工以矛盾證詞推諉，伊沒有接過電話，辰○○也沒有向伊報告云云。經查：
  (一)被告丙○○部分：
  1.寅○○為增加融資貸款，於八十二年三月間向被告丙○○表
    達有意依照前胎向第一銀行基隆分行設定抵押貸款模式，以
    永朧大樓轉向中信局設定抵押貸款3億5千萬元一節，據被告
    丙○○於市調處及檢察官訊問時供稱：（問：八十二年三、
    四月間，貴處有無受理寅○○等八戶以台北市○○○路○段
    七二之一號《全棟，地下室及一至八樓》抵押品貸款？）有
    的，係寅○○之妻呂靜芳先行前來本處與我洽談該八戶貸款
    ，並表明要申貸3、4億元。…（問：黃《克繩》當時說要貸
    三億五千萬？）當時約3到4億間等語在卷（見九十年度他字
    第六四五號卷第一六、一四三頁反面），核與證人即共同被
    告寅○○在原審證稱： （問：貸款申請書的金額多少？）3
    億多等語相符（見原審卷(四)第二六頁），且有寅○○以永朧
    公司、永偉公司、朱素霞、趙劉望、呂台勳、呂靜漪、陳次
    鈞及其本人之名義，向中信局申請貸款之借款聲請函、借款
    申請書計八份可稽（見市調處蔡茂昌等涉嫌瀆職卷，第六二
    、九四、一三八、一五二、一六六、一八一、一九六、二一
    ０頁），可資認定。
  2.徵信部門經授信科發交上開八戶貸款申請後，經辦子○○、
    林義清及科長林清淵三人親至場大樓勘估，經林義清計算整
    棟大樓初估總值約2億2千萬元後，並將鑑估結果呈報科長林
    清淵知悉一情，經證人即共同被告子○○於原審時供稱：我
    是和林義清、科長林清淵三人到附近去進行鑑價，我當時與
    林義清各自負責其中四戶的鑑價，…我估驗了其中四戶資料
    呈給科長等語（見原審卷(三)第五三頁反面）；證人林義清於
    市調處及原審結證：該案係科長林清淵交辦，分案予我及郭
    國展承辦，由我及郭國展先進行草估，我們與科長林清淵先
    至現場勘查，…再參考附近不動產成交行情資料（即透明房
    訊），我與郭國展各自負責其中一半樓層估價，…當時估價
    全棟價格約2億2千萬元，但林清淵即表示估價偏低。…（問
    ：八十二年間你曾經承辦台北市○○○路○段七十二之一號
    不動產的估價？）是的，初估。…（問：請說明上開不動產
    的估價情形？）我估樓上三層樓，但不是確定哪三層，我與
    林清淵科長、郭國展都有到現場去勘估，當時我的部分是估
    價的部份，…當時我與郭國展有討論過當時的市場行情狀況
    ，郭國展與我的看法都一致等語（見台北市調處中信局卷(一)
    第一九三頁，原審卷(四)第一一二頁反面）；及證人蕭和村在
    原審結證：（問：擔保品是金山南路一段七十二之一號大樓
    ，中信局是否有鑑價？）我知道授信第四科有去做過初估。
    （問：誰去做初估？）…科長帶同仁子○○、林義清去看過
    。…科長覺得經辦人林義清估出來的（價格）偏低等語（見
    原審卷(四)第一一九頁）在卷，堪認屬實。
  3.而寅○○獲告知擔保品之初估價值與其欲貸金額相距過大，
    金額「估不下來」，即透過立委蔡中涵赴中信局拜訪丙○○
    等人，此後鑑估作業即排除徵信科內部徵信，改由國際建經
    公司外部徵信，有證人寅○○於市調處供稱：經理丙○○向
    我表示「估不下來」，我即表示希望他們能多幫忙…。隔不
    久，丙○○向我表示可找個鑑價公司重新鑑價，看能不能再
    估高一點，鑑價費用需由我來支付，問我意見如何？我表示
    同意等語（見台北市調處中信局卷(一)第九三頁正反面），且
    有卷附國際建經公司八十二年四月八日國鎮（82）發字第一
    ０四號函稿、轉帳傳票、收費計算單及寅○○開立支付鑑價
    費用之支票（發票人永朧公司、 面額8萬8773元）等影本可
    稽（見市調處蔡茂昌等涉嫌瀆職卷第二六九至二七三頁）。
    佐以證人林義清前於市調處供稱：（問：為何找國際建築經
    理公司鑑價？）因為科長林清淵希望我將鑑估金額提高，但
    我不同意，所以事後才有委託國際建築經理公司出面鑑價乙
    事等語（見台北市調處卷(一)第二００頁），及寅○○在原審
    證稱： 我記得有一次整個不動產估價無法估到3億多元，只
    估2億多。 …有說要找其他的鑑價公司來估看看，當時局長
    、經理、我都在，是我提出再找一家鑑價公司等語（見原審
    卷(四)第二六頁反面至二七頁），益證寅○○上開市調處有關
    丙○○告知內部初估價值及決定委外鑑價之陳述為真。
  4.再證人即國際建經公司副理辰○○經由副總經理癸○○指示
    承辦永朧大樓鑑價後，指派證人即鑑價人員卯○○接手承辦
    ，卯○○於同年四月一日赴現場鑑價，原鑑估永朧大樓估值
    約2億6千萬元，並將鑑價結果會知中信局，因被告丙○○對
    金額不滿意，乃以電話直接表達調高鑑價之意，辰○○將電
    話交由戊○○與丙○○直接對話後，戊○○指示辰○○配合
    要求，其後經辰○○、卯○○多次調整建物及土地單價，將
    鑑定價格調高至合計3億6414萬4794元， 並依樓層別作成八
    份鑑價報告書，且於同年四月七日及翌日分別送交中信局及
    永朧公司收受等情，業經：
  (1)證人辰○○於原審證稱：（問：剛剛提到國際建經公司在鑑
    價時，丙○○打電話來說了什麼事情？）…我只記得他說我
    們公司的鑑價好像太低了，因為卯○○估的價格跟他們的期
    望不一，而我記得卯○○也有接到電話，卯○○跟他們電話
    中講不通，所以將電話交給我要我接，我接了之後（發現）
    是丙○○打來的，覺得我們估的價錢是不對的，他覺得我們
    估的價錢太低，…他要求我將電話轉給戊○○，我立刻就轉
    電話給戊○○，並且起身告訴戊○○，我告訴他中信局李經
    理要跟他說話，戊○○有與李經理說到電話，我只聽到戊○○「嗯」的聲音…。講完電話之後，戊○○就告訴我依他們
    的意思，把價格提高，我接到戊○○的指示之後，告訴卯○○、打字小姐，開始趕報告，我記得所趕的這份報告有經過
    …修改，…就是價格一直修改，應該是往上調高，而且原來
    的鑑估報告原來只有一份，後來改成八份。…（問：接到丙○○電話時，是否國際建經公司已經出具一份初步的報告？
    ）就是有價錢出來了，…就我們所有的鑑估個案來說，都是
    鑑出價錢後，告訴對方我們的鑑估價格。…（問：你們在趕
    報告時，關於價格調高是誰指示或是你們自己討論？）李經
    理打電話來抱怨價格太低，戊○○要我照他的意思作，我就
    跟同事一起趕報告等語（見原審卷(四)第一九頁反面至二０頁
    ）；其於本院證稱：在八十二年三、四月間，在國際建經公
    司我印象中只有一次接過丙○○的電話。他的聲音我聽得出
    來。他覺得我們價格不對，他說電話請周總接，周總跟他講
    什麼我不知道，戊○○的表情很無奈，戊○○跟我說就照他
    的意思做，我轉述給卯○○他們知道等語（見本院卷(二)第二
    ０四頁反面至二０五頁反面）。
  (2)證人卯○○於原審證稱：（問：最後的鑑定結果是3億6千萬
    元嗎？）是經過辰○○跟中信局承辦人員聯絡，辰○○覺得
    價格太低，辰○○叫我調高，調了好幾次。 （問：所以3億
    6千萬元是高估的情形？）是的。（ 問：原先的估價是否為
    2億6千萬元？）是的。…（問：在正式發函中信局以前，是
    否會先非正式告知中信局有關鑑價的價格？）是主管先告知
    中信局有關鑑價的結果。（問：中信局對於先告知的結果有
    無意見？）…中信局對於鑑價結果有意見。…（問：你們在
    調整鑑價金額過程中，有無聽到辰○○抱怨何事？）抱怨價
    格一直調整，調了一、二次都不符合中信局的標準。…（問
    ：有無聽到辰○○在言談時提到調這樣是否會有問題？）有
    。（問：有無聽到辰○○說管她的，是中信局的意思？）有
    。（問：是否以該棟大樓分樓層提出八份鑑定報告？）原始
    是八層樓做一份報告，後來辰○○說作八份等語（見原審卷
    (四)第八九至九二頁）；其於本院證稱：八十二年四月間，我
    接到所謂中信局的人打來的電話就轉給辰○○，當時該人未
    說他的名字。電話講完後，辰○○有到戊○○那裡討論這件
    事，辰○○從戊○○辦公室出來後，就調高鑑價…決定權是
    辰○○跟我說的，決定權應該是她跟戊○○討論過後，出來
    才有這樣的動作。他們二人討論是辰○○進去戊○○辦公室
    關門討論，我沒有聽到。…辰○○講完電話就起身到戊○○
    辦公室，有無把電話轉給戊○○我不知道等語（見本院卷第
    二０五頁反面至二０六頁反面）。
  (3)且有扣案以國際建經公司名義出具之鑑定報告書（內含土地
    時值鑑定表、建物時值鑑定表、他項權利分析表、鑑定位置
    略圖、都市計畫略圖、地籍圖謄本影本、建物平面謄本、照
    片、土地登記簿謄本、建物登記簿謄本）八份（鑑定價格合
    計3億6414萬4794元， 分別為：台北市中正區○○○路○
    段七十二之一號地下一樓：5079萬9979元，台北市中正區
    ○○○路一段七十二之一號一樓：7768萬6430元，台北市
    中正區○○○路○段七十二之一號二樓：5783萬2360元，
    台北市中正區○○○路○段七十二之一號三樓：3012萬7141
    元，台北市中正區○○○路○段七十二之一號四樓：3012
    萬7141元，台北市中正區○○○路○段七十二之一號五樓
    ：3012萬7141元，台北市中正區○○○路○段七十二之一
    號六樓：3012萬7141元，台北市中正區○○○路○段七十
    二之一號七、八樓：5731萬7461元）及國際建經公司八十二
    年四月八日國邦（82）發字第０一０三號函（受文者：信託
    處，主旨：檢送台北市中正區○○○路○段七二之一號地下
    一樓至地上八樓房地之鑑定報告書正副本各八份）、國際建
    經公司八十二年四月八日國邦（82）發字第０一０四號函（
    受文者：永煇公司，主旨：檢送台北市中正區○○○路○段
    七十二之一號地下一樓至地上八樓房地之鑑定報告書副本八
    份、服務費8萬8773元發票 ）可稽（見九十三年度偵字第九
    六七三號卷第二五二、二五三、二六０頁）。
  (4)在委外鑑價過程中，信託處是否有人曾致電國際建經公司要
    求調高鑑價金額一節，證人卯○○先是於原審證稱：（問：
    在為本件鑑價過程中，有無接到中信局人員的電話？）沒有
    云云（見原審卷(四)第九一頁），經提示其在市調處證稱：我
    記得當時（六日或七日）我曾經接到一通中信局信託處人員
    （姓名不詳）的電話，指明要找主管，故我將電話轉接予副
    理辰○○接聽。事後辰○○即指示我要調整鑑價結果，並與
    我開始調整各項數據等語之供述筆錄（見台北市調處卷(一)第
    一八三頁反面）以喚起記憶後，改證稱：（問：請提示調查
    局卷一（卷十）第一八三頁反面，你說你記得接到一通中信
    局電話指明要找主管…等語，是否有這個過程？）有，依照
    我的職務層級，我接到電話都交給主管。有說是中信局打來
    ，但不知道是誰。（問：這通電話轉給何人？）辰○○等語
    在卷（見原審卷(四)第九一、九五頁），與證人辰○○上揭所
    稱：卯○○也有接到電話，卯○○跟他們電話中講不通，所
    以將電話交給我要我接等語之情節，互核一致。
  (5)查辰○○、卯○○分別係國際建經公司之副理及鑑價人員，
    並均實際參與永朧大樓鑑定報告書之製作及函送，均為從事
    業務之人。依其等上揭供詞，顯均明知鑑定報告書之鑑價係
    受信託處要求，始多次不實調整，二人證詞不但不利於己且
    互相符合，既無其他特別可疑子虛之情事，二人又與丙○○
    等人無何仇恨，衡情當無可能為獲致不利己結果而為虛偽陳
    述，其等證詞具有極高信憑性，可堪採信。佐以證人卯○○
    於原審證稱：（問：你自稱接到中信局來電，來電之人是男
    生還是女生的聲音？）男生等語（見原審卷(四)第一０四頁）
    ，堪認證人辰○○迭指證中信局經理丙○○要求調高鑑價一
    節，確非子虛。被告丙○○辯稱：伊事先對於委外鑑價一事
    不知情，直到鑑定報告書送回中信局才知道，未曾打電話要
    求調高鑑價云云，應係臨訟飾卸刑責之詞，難以採信。被告
    丙○○之辯護人辯稱：丙○○若有要求調高鑑價之事，理應
    由「中信局比較職務低階的人」逕向「中信局聯絡窗口」的
    「癸○○」提起，始符情理云云，毫無根據可資支持此片面
    假設之論證，亦無足動搖本院上開確信心證之形成。
  5.被告丙○○自八十一年一月間調任中信局信託處經理，為高
    達十四職等之公務員，經其自述在卷（見九十年度他字第六
    四五號卷第一四三頁反面），享有優渥俸給。針對寅○○以
    前開永朧大樓轉向信託處申請抵押貸款一事，應本於誠信、
    忠實原則，為中信局謀求最高利益，斷不得以便民為藉口或
    迎合上意，而違背所受託負。為配合寅○○順利貸得較多融
    資，明知永朧大樓經徵信科內部初步鑑估僅值2億2千萬元，
    又無視於國際建經公司鑑估總價不過2億6千萬元，竟要求國
    際建經公司承辦人配合調高鑑價金額，使信託處不知情之徵
    信、授信人員基於不實之委外鑑估結果，誤認放款有十足擔
    保，而簽報2390萬元至6200萬元不等之放款額，授信科長甲○○、襄理丁○○、己○○、副理庚○○，又在均不知情下
    而予核章，並通過被告丙○○主持之授信暨投資審議小組及
    中信局授信暨投資審議委員會、副局長而核定放款，致寅○○於八十二年四、 五月間陸續以上開八戶名義貸得合計2億
    8500萬元。而依中信局鑑定抵押標的物價格後所得貸得價額
    之成數計算，中信局依國際建經公司原鑑估總價2億6千萬元
    只能放貸約2億零349萬483元（蓋依實際貸出金額2億8500萬
    元除以不實之鑑定金額3億6414萬4794元，則其核准貸款之
    成數為0.782655。再就原鑑定金額2億6千萬元，乘以可得貸
    款成數0.78 2655，則約為2億349萬483元），是本件合計超
    貸約8150萬9517元得逞（即2億8500萬元－2億349萬483元＝
    8150萬9517元）。公訴人指稱寅○○超貸金額為1億1840餘
    萬元（計算公式：2億8500萬元－1億6660萬元《買價2億380
    0萬元×0.7＝1億6660萬元》＝1億1840萬元），係以寅○○
    實際買入房地價格作為計算基礎，並未考慮其後價格波動之
    客觀因素，自不合理，本院認以卯○○在未受影響前所為初
    估價格2億6千萬元為超貸金額之計算基礎，始稱合理。本件
    事證明確，被告丙○○上開背信犯行，堪以認定，應予依法
    論科。
  (二)被告戊○○（原審誤植為張邦基）部分：
  1.程序方面：按於九十四年一月七日刑法修正施行前，其追訴
    權或行刑權時效已進行而未完成者，比較修正前後之條文，
    適用最有利於行為人之規定，刑法施行法第八條之一定有明
    文。次按九十四年一月七日刑法修正公布之刑法第八十三條
    第一項明定：「追訴權之時效，因起訴而停止進行。依法應
    停止偵查或因犯罪行為人逃匿而通緝者，亦同。」是原則上
    ，新法之追訴權時效，尚不因實施偵查程序而生時效停止進
    行之問題。較之修正前刑法第八十三條第一項規定：「追訴
    權之時效，如依法律之規定，偵查、起訴或審判之程序，不
    能開始或繼續，停止其進行。」似較有利於行為人。惟被告
    戊○○被訴刑法第二百十六條、第二百十五條之行使業務上
    登載不實文書罪，為最重本刑三年以下有期徒刑，依同法第
    十條第一項規定：「稱以上、以下以內者，具連本數或本刑
    計算。」其所犯之罪追訴權時效，依修正前刑法第八十條第
    一項第二款之規定為十年，修正後規定則提高至二十年。被
    告被訴犯罪成立之日為八十二年四月八日，縱先不扣除因起
    訴而停止進行之期間，新法之追訴權時效完成日為一百零二
    年四月七日，依舊法之追訴權時效完成日係九十二年四月七
    日，然被告自九十年五月二十三日經法務部調查局台北市調
    查處以九十年五月二十一日（90） 肅字第9061294號刑事案
    件移送書移送檢察官實施偵查（見九十年度偵字第一二五四
    七號卷第一頁），依最高法院八十二年九月二十一日第十次
    刑事庭會議決議意旨：「刑法第八十條第一項規定，追訴權
    因一定期間不行使而消滅，係指追訴機關於法定期間內，怠
    於行使追訴權，即生時效完成，而消滅追訴權之效果。故追
    訴權消滅時效之發生，應以不行使追訴權為其前提要件。又
    所謂追訴權，係對行刑權而言，應指形式的刑罰權，包括偵
    查、起訴及審判權在內，若已實施偵查，此時追訴權既無不
    行使之情形，自不生時效進行之問題。」解釋上，被告被訴
    行使業務上登載不實罪之追訴權時效，自實施偵查之日即九
    十年五月二十三日起即不生進行之問題，縱提起公訴日（即
    九十三年十二月二十六日）起至繫屬原審之日（即九十四年
    二月七日），依法與實施偵查或起訴不同，追訴權時效繼續
    進行，進行時間亦僅一月又七日，要無追訴權時效完成之餘
    地，先予敘明。
  2.實體方面：
  (1)其他共通之證據及論述，參見上開被告丙○○有罪之理由部
    分。
  (2)證人辰○○於原審證稱：我立刻就轉電話給戊○○，並且起
    身告訴戊○○，我告訴他中信局李經理要跟他說話，戊○○
    有與李經理說到電話，我只聽到戊○○「嗯」的聲音…。講
    完電話之後戊○○就告訴我依他們的意思，把價格提高，我
    接到戊○○的指示之後，告訴卯○○、打字小姐，開始趕報
    告。…（問：你們在趕報告時，關於價格調高是誰指示或是
    你們自己討論？）李經理打電話來抱怨價格太低，戊○○要
    我照他的意思作，我就跟同事一起趕報告等語（見原審卷(四)
    第一九頁反面至二０頁）之真正性，雖為被告戊○○所否認
    ，並辯稱：丙○○沒有就此事打電話給伊，若辰○○有向伊
    報告的話，伊豈可能同意偽造文書云云。惟依證人卯○○於
    原審證稱：（問：是否知道戊○○有無指示辰○○按照中信
    局的意思？）辰○○請示戊○○的時候我不在場，但是出來
    辦公室之後，辰○○說已經請示過戊○○，表示戊○○同意
    這份報告照辰○○向戊○○報告的內容製作。…（問：在檢
    察事務官九十三年七月二十九日作證時（提示卷二第三五五
    頁以下），作證稱：辰○○有向戊○○提到調高鑑價金額，
    戊○○有同意才能出報告，你是依據何理由做出如此證詞？
    ）當時辰○○與戊○○報告之後，辰○○告訴我請示過總經
    理，我根據辰○○這樣說才出報告等語（見原審卷(四)第一０
    ０、一０二頁）；其於本院證稱：（問：接到電話後，有無
    調高鑑價？）電話講完後，辰○○有到戊○○那裡討論這件
    事，辰○○從戊○○辦公室出來後，就調高鑑價。…（問：
    最後決定權在誰？）決定權是辰○○跟我說的，決定權應該
    是她跟戊○○討論過後，出來才有這樣的動作。…辰○○講
    完電話就起身到戊○○辦公室…等語（見本院卷(二)第二０五
    頁反面至二０六頁反面），辰○○此等不利於戊○○之指證
    ，顯係辰○○於調高鑑價之前，在八十二年四月六（或七）
    日離開戊○○辦公室後即向卯○○轉達指示，並非東窗事發
    後始行供出。以辰○○事後確與卯○○共同多次不實調高鑑
    定總值而言，辰○○向卯○○轉達戊○○指示依照中信局之
    意思時，必未預料日後因此涉訟，上開陳述應係辰○○臨事
    脫口而出，未經權衡利害得失，自然抒發心境之真實陳述，
    較之戊○○空言否認，更堪採信。至被告戊○○辯稱其非由
    中信局所派任，無受其請託而調高鑑價之任何緣由云云，然
    辰○○、卯○○若非基於被告戊○○之指示，何必一再調高
    鑑價，是被告戊○○此等置辯理由，亦係為自己卸責之詞，
    難以採信。
  (3)按刑法第二百十五條業務上登載不實文書罪之處罰，係以保
    護業務上文書之正確性為目的。所謂明知不實而登載，祇須
    登載之內容失真於明知，並不問失真之情形為全部或一部，
    亦不問其所以失真係出於虛增或故減（最高法院九十四年度
    台上字第二五九六號裁判要旨參照）。被告戊○○與丙○○
    就調高鑑價一事通話後，固然僅向辰○○指稱：「就依他們
    的意思」等語，然周、李二人通話目的既係為調高永朧大樓
    之鑑估價格，且辰○○事後復將戊○○指示轉達卯○○並共
    同調鑑估金額。被告戊○○就上開辰○○、卯○○業務上所
    登載價格不實之鑑定報告書，即難謂非「明知」內容不實，
    應就登載不實及行使之行為共同負責。要不得因其對於調高
    金額未有具體指示，或主觀上迫於無奈配合丙○○，而得脫
    免刑責。被告戊○○前揭辯解委無可採。本件事證明確，被
    告戊○○共同行使業務上登載不實文書之犯行，堪以認定，
    應予依法論科。
二、被告行為後，刑法於九十四年二月二日修正公布，於九十五
    年七月一日施行。按行為後法律有變更者，適用行為時之法
    律，但行為後之法律有利於行為人者，適用最有利於行為人
    之法律，現行刑法第二條第一項訂有明文。茲就本案有關之
    新舊法比較部分，臚列如下：
  (一)修正前刑法第十條第二項關於公務員之定義部分原規定：「
    稱公務員者，謂依法令從事於公務之人員。」，修正後同條
    項則規定為：「稱公務員者，謂下列人員：一、依法令服務
    於國家、地方自治團體所屬機關而具有法定職務權限，以及
    其他依法令從事於公共事務，而具有法定職務權限者。二、
    受國家、地方自治團體所屬機關依法委託，從事與委託機關
    權限有關之公共事務者。」有關公務員身分之定義，依刑法
    第二條第一項規定，應適用最有利於行為人之法律即修正後
    之規定。本件被告丙○○雖為廣義之公務員，然其業務上所
    掌上開貸款案乃係私經濟行為，處於與私人相當之法律地位
    ，並在司法支配下為各種行為，不涉及公權力行政行為，亦
    非行政處分，尚非刑法或貪污治罪條例所規範之公務員範圍
    。
  (二)刑法第三十三條第五款關於罰金刑之規定，在刑法施行法於
    九十五年六月十四日修正增訂第一條之一，並自九十五年七
    月一日起施行。關於罰金刑，刑法分則編各罪所定罰金刑之
    貨幣單位原為銀元，修正前刑法第三十三條第五款規定：「
    罰金：一元（銀元）以上。」，而依罰金罰鍰提高標準條例
    規定，就七十二年月二十六日前修正之刑法部分條文罰金數
    額提高二至十倍，其後修正者則不提高倍數，並依現行法規
    所定貨幣單位折算新台幣條例規定，以銀元一元折算新台幣
    三元。修正後刑法第三十三條第五款規定：「罰金：新台幣
    一千元以上，以百元計算之。」，刑法第三十三條第五款所
    定罰金貨幣單位經修正為新台幣後，刑法分則各罪所定罰金
    刑之貨幣單位亦應配合修正為新台幣，為使刑法分則編各罪
    所定罰金之最高數額與刑法修正前趨於一致，乃增訂刑法施
    行法第一條之一：「中華民國九十四年一月七日刑法修正施
    行後，刑法分則編所定罰金之貨幣單位為新台幣。九十四年
    一月七日刑法修正時，刑法分則編未修正之條文定有罰金者
    ，自九十四年一月七日刑法修正施行後，就其所定數額提高
    為三十倍。但七十二年六月二十六日至九十四年一月七日新
    增或修正之條文，就其所定數額提高為三倍。」。從而，刑
    法分則編各罪所定罰金刑之最高數額，於上開規定修正後並
    無不同，惟修正後刑法第三十三條第五款所定罰金刑最低數
    額，較之修正前提高，自以修正前刑法第三十三條第五款規
    定，較有利於被告。
  (三)被告行為時之刑法第四十一條第一項前段規定：「犯最重本
    刑為五年以下有期徒刑以下之刑之罪，而受六個月以下有期
    徒刑或拘役之宣告，因身體、教育、職業、家庭之關係或其
    他正當事由，執行顯有困難者，得以一元以上三元以下折算
    一日，易科罰金。」依斯時有效施行之罰金罰鍰提高標準條
    例第二條前段規定（業於九十五年五月十七日經總統以華總
    一義字第０九五０００六九七九一號令修正公布刪除，並自
    九十五年七月一日起生效），依刑法第四十一條易科罰金者
    ，就其原定數額提高為一百倍折算一日，則被告行為時之刑
    法及罰金罰鍰提高標準條例關於易科罰金折算標準之規定，
    係以銀元三百元折算一日，經折算為新臺幣後，應以新臺幣
    九百元折算一日。而現行刑法第四十一條第一項前段規定：
    「犯最重本刑為五年以下有期徒刑以下之刑之罪，而受六個
    月以下有期徒刑或拘役之宣告者，得以新臺幣一千元、二千
    元或三千元折算一日，易科罰金。」比較修正前、後關於易
    科罰金折算標準之規定，以修正前刑法第四十一條第一項前
    段及修正前罰金罰鍰提高標準條例第二條前段規定，較有利
    於被告。
三、按公務員關於職務上之行為，如有意圖為自己或第三人不法
    之利益，或損害其服務機關之利益而為違背其職務之行為，
    致生損害於服務機關之財產或其他利益者，雖因不符合貪污
    治罪條例或其他瀆職特例規定之構成要件，而不成立瀆職罪
    名，仍非不可以背信罪相繩。再刑法第三百四十二條背信罪
    之所謂「違背其任務」，係指違背他人委任其處理事務應盡
    之義務（民法第五百三十五條），內涵誠實信用之原則，積
    極之作為與消極之不作為，均包括在內，是否違背其任務，
    應依法律之規定或契約之內容，依客觀事實，本於誠實信用
    原則，就個案之具體情形認定之（最高法院九十一年度台上
    字第二六五六號裁判要旨參照）。核被告丙○○所為，係犯
    刑法第三百四十二條第一項之背信罪。被告戊○○係國際建
    經公司之總經理，就上開不動產鑑定報告書之製作，為從事
    業務之人，核其所為，係犯刑法第二百十六條、第二百十五
    條之行使明知不實事項而登載於業務上作成之文書罪。被告
    戊○○與辰○○、卯○○之間，就上開犯行，有犯意聯絡及
    行為分擔，皆為共同正犯。使不知情之人將該等鑑定報告書
    送交信託處、永煇公司之行為，為間接正犯。被告戊○○等
    人登載上開業務上不實之文書後，復函送而行使，登載不實
    事項於業務上文書之行為為行使之高度行為吸收，不另論罪
    。
四、原審經詳細調查，以被告罪證明確，適用上揭規定，並審酌
    被告丙○○受有大學畢業之高等教育程度，忝為信託處之十
    四職等經理，無視於己身為國家高級公務員，受有高額俸給
    ，為遂行滿足寅○○超貸之目的，竟要求國際建經公司配合
    調高擔保品鑑價，使寅○○超貸約八千一百五十萬九千五百
    一十七元得逞，造成信託處蒙受鉅額財產上損失，犯後毫無
    省悟後悔之心，及其智識程度、生活狀況等一切情狀，量處
    有期徒刑二年。次審酌被告戊○○擁有美國哥倫比亞大學碩
    士學位，有正當職業，因迫於無奈而指示下屬依丙○○之要
    求調高鑑價，其結果並造成信託處鉅額之財產上損失，然僅
    單純被動配合，與丙○○並無何背信之犯意聯絡，及其犯後
    態度等一切情狀，量處有期徒刑六月，併諭知易科罰金之折
    算標準。核原審認事用法，並無不合，量刑亦屬允當。公訴
    人上訴指摘原審量刑過輕，為無理由，應予駁回。被告丙○○、戊○○二人以否認犯行為由上訴，請求撤銷改判，亦無
    理由，應予駁回。
五、又並無證據證明被告戊○○就丙○○上開背信犯行有何犯意
    聯絡或行為分擔。況被告戊○○係受僱於國際建經公司擔任
    總經理之職，而上開委託鑑價關係乃存在於信託處與國際建
    經公司之間，受本人委任處理事務之人乃國際建經公司，而
    非戊○○個人，一旦有因鑑價所生違背誠信之情事，僅生信
    託處與國際建經公司間之民事損害賠償等關係，被告戊○○
    與信託處之間既無委任關係，自無成立背信之餘地。從而，
    既不能證明被告戊○○成立背信罪，而檢察官復認此與上開
    經本院論罪科刑之行使業務上登載不實事項於文書罪有裁判
    上一罪關係，本院尚無庸另為無罪之諭知。
貳、無罪及不另為無罪部分：
一、公訴意旨（含九十四年六月十七日九十四年度蒞字第二六七
    三號補充理由書）略以：緣被告丙○○係中信局信託處經理
    、庚○○、丁○○、己○○、甲○○、辛○○、林清淵、子
    ○○、乙○○、丑○○、壬○○、巳○○等係該局信託處於
    八十一年十一月至八十四年四月間辦理永煇公司、永朧公司
    及家橋公司等抵押申貸4千萬元、2億8千5百萬元及3千7百萬
    元等三案之鑑價、授信作業等業務副理、襄理、科長及經辦
    人，均為依據法令從事公務之人員；被告戊○○、癸○○係
    國際建經公司總經理及副總經理；寅○○係永煇公司、永朧
    公司、永偉公司（登記負責人為黃妻呂靜芳）實際負責人，
    黃桂彬係家橋公司負責人渠二人因結識當時為中信局局長之
    蔡茂昌、丙○○等，冀藉由民意代表之協助以獲得更多之貸
    款，共同基於圖利之不法犯意，明知永煇公司、永朧公司、
    永偉公司、家橋公司之財務狀況欠佳，欠缺還款能力情況下
    ，指示中信局信託處及國際建經公司各級經辦人員於辦理上
    開三筆申貸案時，蓄意違反作業規定先以高估擔保品價值，
    再於授信審查表上載明渠等公司及申貸人頭（呂台勳、呂靜
    漪、趙劉望、陳次鈞、朱素霞）有高額收入及還款能力等不
    實登載之方式，經逐級核章，而據以核貸後，該等申貸案嗣
    於八十二年十月間同時停止繳息遭列為逾放款，造成中信局
    重大損失。彼等不法鑑價、徵信、授信、催收、承受作為如
    下：
  (一)永煇公司貸款部分：永煇公司負責人寅○○於八十年十一月
    間以2千1百萬元，向上手李劉秋菊購得台北市○○路○段八
    一巷五八號及六０號等二筆房地（建物已半毀，黃員偽造之
    房地買賣契約書，房地總價計8千218萬元），為圖自己不法
    之所有，於八十一年十一月初委請立法委員蔡中涵出面，結
    識中信局局長蔡茂昌，表明由永煇公司提供中華路房地為擔
    保，向中信局申貸5千萬元， 經蔡茂昌指示被告即信託處經
    理丙○○負責辦理並指示該處承貸後，寅○○即於同年十一
    月十五日檢送申貸資料。被告子○○（時任徵信科經辦人員
    ，負責徵信及勘估作業）接辦赴現場勘估後，雖明知擔保品
    土地受限於地形影響，使用價值不高（該地迄今仍閒置），
    仍於次日依「中信局授信擔保品估價及押值計算標準」中「
    土地估價標準」之二，在未敘明具體理由或檢附相關資料之
    情況下，逕以公告地價加六成之最高估價方式，予以高估擔
    保品之價值為4千2百萬元（擔保品估計表登載土地每平方公
    尺154,120元及164,000元，計50.52坪，平均每坪約80餘萬
    元，扣除增值稅值為3468餘萬元），並由科長李英琪、襄理
    何智炎、副理蕭和村及經理丙○○等逐級核章完成徵、估作
    業。被告丙○○依擔保品估價表及調查報告明知該公司近二
    年半營運虧損3千萬餘元，借款總額已達3億1千餘萬元，欠
    缺還款能力，且知本案抵押品無法擔保黃員欲貸款金額之價
    值（擔保品土地高估後，依「中信局授信擔保品估價及押值
    計算標準」中「土地估價標準」規定，需扣除土地增值稅以
    九折計，其放款值僅達3120餘萬元），為配合寅○○超貸之
    要求，基於圖利之犯意，仍指示同有犯意聯絡之被告即授信
    襄理丁○○轉知被告即授信科承辦人丑○○以「短期週轉金
    放款」方式放款4千萬元；而被告丑○○明知該貸款大多用
    於償還前胎之國泰信託投資公司貸款，而非營運週轉金，明
    顯違反該局授信業務要點第七項規定：「對公民營事業機構
    之短期融資以確有還款財源者為限，其資金用途以短期週轉
    為原則」，惟受制於被告丙○○指示，即於授信審查表上登
    載長安東路等工程需資金1億1千餘萬元為週轉金等不實需求
    ，簽報放款4千萬元，而被告丁○○及副理庚○○等亦早知
    李員上述圖利指令，明知該公司並無穩定還款財源，仍予配
    合核章後，迅於同年月二十日陳送被告丙○○核定（申貸日
    為十五日，核定放款日為二十日，整件申貸案僅五日即完成
    ），總計違法貸放寅○○約1740萬元（係依照「中信局授信
    擔保品估價及押值計算標準」規定，以2654萬8千元【公告
    地價】減去1420萬元【預估增值稅】乘以百分之九十【土地
    打九折】核計，原僅可貸得2260餘萬元）。次年十月寅○○
    發生逾期繳息情事後，被告丙○○明知該公司並無穩定營收
    ，欠缺償債能力，為避免該案列為逾放款及隱匿超貸情事，
    配合寅○○於同年十二月間指示被告即經辦人丑○○及各級
    審核人員（科長甲○○、襄理丁○○、副理謝鏡明、蕭和村
    ），予以簽辦還款展期；延至隔年中寅○○仍因無力繳息及
    多筆申貸案已列為逾放款移請法院處理，迨八十九年初擔保
    品方經法院以1千3百餘萬元拍賣，造成中信局6千1百餘萬元
    呆帳損失（含利息、違約金）。因認被告丙○○、子○○、
    丑○○、丁○○、庚○○五人均涉犯刑法第二百十六條、第
    二百十三條之行使公務員明知不實事項而登載於職務上所掌
    公文書罪嫌及同法第三百四十二條之背信罪嫌。
  (二)永朧大樓貸款部分：寅○○見上開超貸案得逞後，復基於概
    括之犯意，為圖得銀行超貸，續於八十二年三月間向丙○○
    洽商以台北市○○○路○段七十二之一號房地（即永朧大樓
    ）向該局信託處抵押申貸3億5千萬元（寅○○於八十一年五
    月間以二億三千八百萬元向上手黃勉欽購得，各樓層分別登
    記於本人、親友及員工名下；經丙○○初步同意後，寅○○
    即於同年三月初依前胎模式（寅○○曾於八十一年七月間持
    本案房地，以偽造之買賣契約書持向第一銀行申貸1億4千餘
    萬元得逞；本次復檢附偽造總價4億7千餘萬元之買賣契約書
    ，其偽造文書部分業於八十四年二月間，經臺灣高等法院判
    決有期徒刑一年確定，並執行完畢），將全棟建物以登記所
    有權人永朧公司、永偉公司、呂台勳、呂靜漪、趙劉望、陳
    次鈞、朱素霞及其本人等名義分割成八戶送件申貸3億5千萬
    元。而丙○○等明知八戶同屬乙案，且寅○○所提申貸額非
    渠等授權權限（依「中信局業務分層授權要點」規定：局長
    授權額度上限為1億2千萬元，超過此額度應經理事會核定）
    ，為配合寅○○規避理事會對於高額度之審核及獲取超貸利
    益之不法犯意，竟默許寅○○利用人頭戶方式申貸。初由徵
    信科經辦子○○、林義清等共同負責擔保品勘估及徵信工作
    （公司戶經辦人曾昭祺僅負責徵信工作），惟當丙○○得悉
    子○○、林義清等人初步鑑估抵押品價值僅達2億2千萬元，
    試圖請承辦人員調高單價未果後，因與寅○○先前商議核貸
    金額相差甚大，即轉告知寅○○本案「估不下來」（意指擔
    保品價值低於申貸金額）。寅○○乃將上情告知立委蔡中涵
    ，並委請其同赴中信局再次協商，向丙○○表示必須設法配
    合提高核貸額。丙○○遂基於圖利之概括犯意，一方面指示
    徵信人員不再處理八戶擔保品鑑估事宜，另指示授信科人員
    將鑑價業務轉交被告即國際建築經理公司副總經理癸○○辦
    理。該公司鑑價人員卯○○接辦後於八十四年四月一日赴現
    場鑑價，原鑑估全棟抵押品價值約2億6千萬元，惟先行知會
    信託處後，丙○○對此價格仍不滿意，基於圖利之犯意，自
    行以電話指示該公司副理辰○○、卯○○將總價調高至3億6
    千萬元，賴女鑑於丙○○為該公司董事之特殊關係，將上情
    陳報總經理戊○○後，戊○○基於相同犯意，同意配合丙○○指示調高抵押品鑑估價格，辰○○、卯○○等無奈，即數
    度調整建物及土地單價， 致總價高估為3億6400餘萬元，並
    於同年四月八日依被告癸○○指示，將八份不實之鑑定報告
    書，分別送交中信局及永朧公司收執。被告即徵信經辦人子
    ○○、林義清、曾昭琪等知悉丙○○上開委外高鑑之意圖後
    ，基於迎合上意，未依「中信局徵信工作手冊」、「中信局
    各營業單位徵信作業要點草案」及「個人授信案件徵信處理
    作業事項」等徵信作業應遵守之各項規定，未與申貸人頭呂
    台勳、呂靜漪、趙劉望、陳次鈞、朱素霞等聯絡面談，即逕
    依寅○○夫婦出具之申貸戶「個人資料表」等資料分別製作
    個人及公司戶之徵信報告（且寅○○總申貸額超過信託處授
    權額度，依規定應由調查研究處辦理徵信，非信託處徵信科
    權責），且明知渠等檢附之綜合所得稅申報書申報八十一年
    度所得金額甚低（年收入僅30萬元至90萬元不等）與個人資
    料表所載內容不符（分別登載3百萬元及1千餘萬元不等），
    竟違反「個人授信案件徵信處理注意事項」第五項規定：「
    個人授信戶，其填送個人收入情形，與綜合所得稅申報書內
    容有出入時，以申報書內容為準，作為其償還能力與還款財
    源之參考。」，未依責徵信覈實，即將渠等不實收入予以轉
    載或未將不實部分予以剔除，各級審核人員（科長林清淵、
    襄理王光明、副理蕭和村等）早知丙○○協助寅○○之超貸
    意圖，皆於報告上配合核章，致被告即授信經辦人丑○○、
    乙○○、壬○○等於同年四月初接案時，雖發現此八戶申貸
    案皆已辦妥徵信及鑑價，與正常作業完全不同，依徵信報告
    亦知悉渠等年收入甚低且各借戶間互有高額保證責任，皆不
    足以按月償還高額貸款之本息，基於迎合上級超貸犯意，竟
    於授信審查表上加註「申貸人除薪資外，另有租賃、投資收
    入及還款能力佳（或尚可）」等不實登載，並分別簽報2390
    萬元至6200萬元不等之放款額（ 合計2億8千5百萬元）。被
    告即信託處授信科長甲○○、襄理丁○○、己○○、副理庚○○各級授信覆核人員，明知寅○○以化整為零方式分戶申
    貸逃避理事會審核，且知悉上開授信額係依國際建築經理公
    司高估之單價計算而得（依「中信局授信擔保品估價及押值
    計算標準」，土地係鑑定價減增值稅以九折計，建物係鑑定
    價減折舊後以八折計），明顯超貸，基於共同概括之犯意，
    皆予配合核章，再經經理丙○○主導之授信暨投資審議小組
    通過而核定（其中一筆6千2百萬元呈副局長李家泉核定），
    致寅○○於八十二年四、五月間陸續超貸得逞，計圖利寅○○一億一千八百四十餘萬元（依原買價一億三千八百萬元之
    七折計算，僅可貸得1億6千餘萬元）。同年十月間本案八戶
    申貸案陸續發生停止繳息並遭報載披露弊情後，丙○○恐有
    關單位查辦超貸不法，除通知寅○○增提抵押品作副擔保外
    （寅○○提供人頭朱素霞名下萬華區土地供設定，列第二順
    位），另於同年十二月間，指示被告即經辦人丑○○及各級
    審核人員（即科長甲○○、襄理丁○○、副理謝鏡明、蕭和
    村）連同永煇公司案模式，簽辦還款展期而暫掩逾放情事。
    另方面透過國際建築經理公司總經理戊○○及副總經理癸○○等要求卯○○隱匿上開提高鑑價之實情，惟遭卯○○所拒
    。八十三年間本案因逾期移請法院聲請拍賣，丙○○為續掩
    飾上開超貸犯行並避免產生呆帳，於同年五月間起陸續以保
    障債權為藉口，由該局承辦人林以利函覆台北地方法院提高
    上述八戶抵押品法拍底價得逞（台北地院分批函示委託鑑估
    總價為2億4千餘萬元，信託處則逐次要求依國際建經公司所
    鑑價格提高為3億6千萬元，法院方將一拍底價調整為2億9千
    餘萬元）。同年七月間，丙○○等基於相同犯意，復指示催
    收經辦人賴耀鐘簽報由該局以法院一拍底價承受擔保品，意
    圖消除本案違法超貸後產生之債權及呆帳；同年十一月間，
    台北地院續通知中信局有關永朧公司（永朧大樓七、八樓）
    、永偉公司（永朧大樓四樓）二逾放案將訂一拍底價，丙○○明知該局業於八月間簽准將以一拍底價承受，仍續函告法
    院依國際建經公司所鑑價價格提高法拍底價，致法院提高法
    拍價後，該局帳面上徒增3千1百餘萬元承受成本。八十四年
    間中信局陸續承受永朧大樓全棟後， 承受成本累計3億元，
    丙○○復以自用為由，指示所屬壽險處研議以壽險資金購置
    ，俾轉為固定資產，因估值僅約2億1千萬元而未接受；八十
    九年三月 上開抵押品經國有財產局以1億6千6百餘萬元標售
    ，造成中信局1億3千餘萬元呆帳損失。因認被告丙○○、庚○○、丁○○、己○○、甲○○、子○○、乙○○、丑○○
    、壬○○九人均涉犯刑法第二百十六條、第二百十三條之行
    使公務員明知不實事項而登載於職務上所掌公文書罪嫌及同
    法第三百四十二條之背信罪嫌。被告癸○○涉犯刑法第二百
    十六條、第二百十五條之行使業務上登載不實事項於文書罪
    嫌及同法第三百四十二條之背信罪嫌。
  (三)家橋公司貸款部分：家橋公司負責人黃桂彬（原任職寅○○
    之永煇公司擔任副總經理）於八十二年六月間得悉寅○○二
    度委請立法委員蔡中涵出面向中信局請託超貸得逞後，意圖
    為自己不法之所有，亦委請立法委員蔡中涵出面向丙○○表
    明由家橋公司提供台北市○○路二七巷九弄七號及同安街八
    六巷十三號二處房地為擔保， 欲向中信局申貸4千2百萬元，
    蔡中涵念於黃桂彬由協助其以支票無息調現150萬元， 乃陪
    同前往，經被告丙○○等洽商同意配合辦理並指示由信託處
    收件承貸後，詎被告丙○○基於圖利概括之犯意，明知抵押
    品無法擔保黃員申貸金額，礙於民意代表介入，仍指示被告
    即授信科長甲○○以3千7百萬元額度放款，被告即授信承辦
    人巳○○受命後便將丙○○指示放款額度註記於移文單上送
    交徵信科辦理徵信，被告即該科科長辛○○未依正常作業程
    序將勘估工作交予被告即經辦人子○○處理，而自行辦理抵
    押品鑑估，基於相同犯意，明知即使依該局所頒「授信擔保
    品估價及押值計算標準」之「建築物最高估價調整表」，將
    成都路及同安街之建物加成五倍調整， 每坪最高價僅13萬8
    千元及10萬8千元，卻蓄意配合丙○○之意圖， 未參考實際
    買賣價格，亦未要求提出買賣契約作為鑑價參考憑證，復未
    依上述規定核估該二處建物之價值，甚至亦未計算使用年限
    與折舊（按成都路建物已使用逾十六年，同安街建物已使用
    逾三十年），分別高估每坪為22萬元及35萬元，致二筆房地
    總價高估為4千6百餘萬元（扣除土地增值稅後為4千2百餘萬
    元，其放款值適為3千7百萬元）；徵信經辦人子○○即依此
    製作徵信調查報告，其明知家橋公司所貸款項大多用於償還
    前胎貸款，卻偽載係用以支應計畫興建之三芝鄉○○○路二
    大樓工程之設計費、廣告費、工程費及佣金等支出，然未參
    考或要求家橋公司提出各工地之建築執照、設計合約、土地
    所有權狀等足資證明工程存在之憑證、文件與資料，各級審
    核人員（科長辛○○、襄理王光明、副理蕭和村）皆知丙○○已指示核貸額度，基於相同圖利犯意，未實質審核下迅速
    核章。授信承辦人巳○○、科長甲○○、襄理丁○○等明知
    所撥款項係用於償還前胎貸款，亦明知該公司營運虧損，仍
    登載以營業所得作為還款財源，並依示逐級簽報以「短期週
    轉金」放款3千7百萬元後，陳送經理丙○○核定，共計超貸
    黃桂彬1580餘萬元（依「中信局授信擔保品估價及押值計算
    標準」之估值表計算，考量成都路與同安街兩處建築物之樓
    層數，再依「最高估價調整表」加五倍計算，在尚未扣除折
    舊【按成都路建物已使用十六年，同安街建物已使用三十年
    】之前，成都路建物每坪僅13萬8千元， 同安街建物每坪僅
    10萬8千元；而依上揭「 中信局授信擔保品估價及押值計算
    標準」，建物部分之最高押值需再扣除折舊後以八折計，但
    即使不論折舊，亦不論成都路、同安街二筆土地之最高押值
    有無高估，前開二處建物連同土地部分之最高押值僅2千1百
    20萬元），致黃桂彬於核貸二月後（即八十二年十月），即
    因無營收停止繳息而逾期，經移請法院拍賣抵押品後，造成
    中信局1千4百餘萬元呆帳損失。因認被告丙○○、子○○、
    丁○○、甲○○、辛○○、巳○○六人均涉犯刑法第二百十
    六條、第二百十三條之行使公務員明知不實事項而登載於職
    務上所掌公文書罪嫌及同法第三百四十二條之背信罪嫌。
二、按被告未經審判證明有罪確定前，推定其為無罪；犯罪事實
    應依證據認定之，應依證據認定之，刑事訴訟法第一百五十
    四條定有明文。事實之認定，應憑證據，如未能發現相當證
    據，或證據不足以證明，自不能以推測或擬制之方法，為裁
    判基礎（最高法院四十年台上字第八六號判例要旨參照），
    此乃無罪推定原則及證據裁判主義之當然要求。認定犯罪事
    實，所憑之證據，雖不以直接證據為限，間接證據亦包括在
    內，然無論直接或間接證據，其為訴訟上之證明，須於通常
    一般之人均不致於有所懷疑，而得確信其為真實之程度者，
    始得據之為有罪之認定，倘其證明尚未達到此一程度，而有
    合理性懷疑之存在時，即無從為有罪之認定。刑事訴訟法第
    一百六十一條第一項規定：檢察官就被告犯罪事實，應負舉
    證責任，並指出證明之方法。因此，檢察官對於起訴之犯罪
    事實，應負提出證據及說服之實質舉證責任。倘其所提出之
    證據，不足為被告有罪之積極證明，或其指出證明之方法，
    無從說服法院以形成被告有罪之心證，基於無罪推定之原則
    ，自應為被告無罪判決之諭知（最高法院七十六年台上字第
    四九八六號、九十二年台上字第一二八號判例要旨參照）。
三、證據能力方面：
  (一)按被告以外之人於審判外之言詞或書面陳述，除法律另有規
    定者外，不得作為證據；被告以外之人於審判外之陳述，雖
    不符合同法第一百五十九條之一至第一百五十九條之四之規
    定，但經當事人於審判程序同意作為證據，法院審酌該言詞
    陳述或書面陳述作成時之情況，認為適當者，亦得為證據，
    當事人、代理人或辯護人於法院調查證據時，知有第一百五
    十九條第一項不得為證據之情形，而未於言詞辯論終結前聲
    明異議者，視為有前項之同意，刑事訴訟法第一百五十九條
    第一項、第一百五十九條之五分別定有明文，先予敘明。
  (二)被告丙○○對於共同被告庚○○等在調查局、檢察官所供述
    主張沒有證據能力云云（見本院卷(一)第一九四頁）；被告丑
    ○○主張共同被告庚○○之審判外陳述未經對質詰問，而無
    證據能力云云（見本院卷(一)第一九四頁反面、二二九頁）；
    被告壬○○主張關於共同被告庚○○審判外之陳述沒有證據
    能力云云（見本院卷(一)第一九四頁反面）；被告乙○○主張
    關於共同被告庚○○審判外之陳述沒有證據能力云云（見本
    院卷(一)第一九四頁反面）；被告巳○○主張關於共同被告甲○○審判外之陳述沒有證據能力云云（見本院卷(一)第一九五
    頁）；被告癸○○主張證人辰○○、卯○○在調查局、檢察
    官之陳述沒有證據能力，辰○○在原審之證述是臆測之詞，
    沒有證據能力云云（見本院卷(一)第一九五頁）。其餘被告等
    對於被告以外之人就本案所為之供述，均表示對證據能力無
    意見等語（見本院卷(一)第一九四至一九五頁）。
  (三)經查，共同被告寅○○先前於九十年二月十四日市調處筆錄
    及檢察官偵訊筆錄（指寅○○經丙○○、蔡茂昌轉告「估不
    下來」一節），因離事發時間較近，記憶較為清晰，且其於
    市調處、偵查均為相同之陳述，具有較可信之特別情況，得
    例外作為證據，是依刑事訴訟法第一百五十九條之二，此部
    分審判外陳述得作為證據。再被告以外之人，於偵查中向檢
    察官所為陳述，除顯有不可信之情況者外，得為證據，刑事
    訴訟法第一百五十九條之一第二項定有明文。偵查中對被告
    以外之人（包括證人、鑑定人、告訴人、被害人及共同被告
    等）所為之偵查筆錄，或被告以外之人向檢察官所提之書面
    陳述，性質上均屬傳聞證據。惟現行刑事訴訟法規定檢察官
    代表國家偵查犯罪、實施公訴，依法其有訊問被告、證人及
    鑑定人之權，證人、鑑定人且須具結，而檢察官偵查中向被
    告以外之人所取得之陳述，一般原則上均能遵守法律規定，
    不致違法取供，其可信度極高，所取得之陳述，不得逕自予
    以否認其法律上之效力。故被告以外之人前於偵查中已經具
    結而作出之證述，除反對該項供述得具有證據能力之一方（
    一般而言為被告暨辯護人之一方），已釋明「顯有不可信之
    情況」之理由外，不得以該證人未能於審判中接受他造之反
    對詰問為說詞，遽指該證人於偵查中之陳述不具證據能力。
    是證人庚○○等於偵查中之證言，均具有證據能力。另證人
    辰○○於原審之證述非屬審判外之陳述，自有證據能力，是
    被告癸○○主張證人辰○○所言無證據能力云云，恐有誤認
    。
  (四)又本件認定事實所引用之本件卷內所有文書證據，並無證據
    證明係公務員違背法定程序所取得，被告丙○○等於本院審
    理終結前就卷內所有之卷證資料之證據能力均表示無意見（
    見本院卷(一)第一九六頁反面至一九七頁反面），且卷內之文
    書證據，亦無刑事訴訟法第一百五十九條之四之顯有不可信
    之情況與不得作為證據之情形，則依刑事訴訟法第一百五十
    九條條之五之規定，本件認定事實所引用之本件卷附所有文
    書證據、物證等證據，均有證據能力。
四、實體方面：
  (一)本件公訴人指訴被告丙○○、庚○○、丁○○、己○○、甲○○、辛○○、丑○○、壬○○、乙○○、子○○、巳○○
    、癸○○等人涉犯上開罪嫌，其證據資料及待證事項詳如原
    審卷(一)之起訴書及補充理由書（含九十四年六月十七日、七
    月八日、七月二十六日、七月二十七日九十四年度蒞字第二
    六七三號補充理由書、九十四年十一月二十二日九十四年度
    蒞字第一四二四九號補充理由書、九十五年十月三十一日九
    十五年度蒞字第一六四０三號補充理由書）所附證據清單所
    列之證據（見原審卷(一)第三至一七頁，卷(二)第一二至一五、
    三０至三五、四四至一九九頁，卷(三)第四三至四六頁，卷(四)
    第六九、七０頁）。訊據被告丙○○、庚○○、丁○○、己○○、甲○○、辛○○、丑○○、壬○○、乙○○、子○○
    、巳○○、癸○○等人均堅決否認犯罪。
  1.永煇公司貸款部分：
  (1)被告丙○○辯稱：永煇公司負責人寅○○向信託處申請貸款
    時，局長蔡茂昌請伊去認識之後，伊帶同寅○○至信託處之
    經理辦公室，同時找來授信部門副理庚○○、徵信部門副理
    蕭和村、襄理及科長等人共同洽談，貸款係以徵信部門之審
    查報告（包括徵信及鑑價報告）作為核貸依據，貸款用以清
    償前胎借款符合短期週轉金用途，伊在貸款過程未有何違法
    指示等語。
  (2)被告庚○○辯稱：伊係督導授信之副理，不負責徵信及鑑價
    ， 伊看過徵信報告知悉永煇公司近二年半營運虧損3千多萬
    元，借款總額達3億1千多萬元，但徵信報告內同時記載永煇
    公司之資產高達5億7千9百多萬元， 並非欠缺還款能力，又
    根據授信案件審查表內之「（陸）、承辦單位擬作之承作條
    件」，記載土地案估值九成核估放款值，當時估值為34,685
    千元，放款值為31,216千元， 實際上擔保放款額度僅3千萬
    元，另1千萬元為無擔保放款， 並非違法超貸，依財團法人
    金融研訓中心出版之「銀行對企業授信規範」增修訂版之說
    明，資金用途包含償還銀行或民間債務，償還金融機構短期
    放款符合短期放款之用途，公訴人所指該筆貸款大多用於償
    還國泰信託投資公司之借款，非用於營運週轉金，違反中信
    局授信業務要點第七點，乃係誤解銀行實務所致等語。
  (3)被告丁○○辯稱：伊當時係授信科之襄理兼科長，不負責鑑
    價，絕無違法放款之犯意等語。
  (4)被告子○○辯稱：伊只負責不動產估價，不作授信、放款，
    估價時認為中華路二筆房地之買賣合約書所載買賣價格偏高
    ，經現場實際勘查，參考前胎國泰信託投資公司設定了最高
    限額抵押金額4千2百萬元，評估不動產價值含增值稅約4千2
    百萬元，主要係因當時公告地價每坪約50萬元，依內部規定
    在符合不超過最高加六成之限度內，加到六成即每坪80萬元
    （50萬元×1.6＝80萬元）， 不知永煇公司先前以該二筆中
    華路房地僅向國泰信託投資公司貸得2千多萬元， 且該地區
    其後確已開設六米寬道路。又永煇公司申請貸款日期是八十
    一年十一月二日，授信科是同年十一月六日上簽呈委託授信
    四科辦理徵信及估價，授信四科於同年月七日收文，換言之
    是從同年月七日才開始作業，伊於同年月十六日提出估價報
    告，起訴書誤認申貸日為八十一年十一月十五日，因此指稱
    至同年月二十日放款，只經過五日即完成，絕非事實等語。
  (5)被告丑○○辯稱：伊只負責授信，不瞭解鑑價過程，亦沒見
    過徵信報告，絕無不法等語。
  2.永朧大樓貸款部分：
  (1)被告庚○○辯稱：伊不知寅○○係為規避申貸金額超貸規定
    ，而以人頭戶分割成八戶申貸，公訴人所指子○○、林義清
    鑑估擔保品價值2億2千萬元及委外鑑價一事，直至市調處始
    被告知，絕無不法等語。
  (2)被告丁○○辯稱：伊看到外部檢查報告才知分散借款及委外
    鑑價，不知有內部鑑價2億2千萬元之事，並無不法等語。
  (3)被告己○○辯稱：伊係授信三科襄理，不知有分散借款及委
    外鑑價，更不知內部鑑價2億2千萬元等語。
  (4)被告甲○○辯稱：伊當時係授信三科科長，負責六個個人戶
    之貸款案，從照片雖可看出是同一棟大樓，但不清楚是同一
    客戶利用人頭分散貸款，要求各借戶互有高額保證責任係有
    利於信託處之債權滿足，銀行作業上對於還款予以展期係正
    常情形，不知有內部鑑價2億2千萬元之事等語。
  (5)被告子○○辯稱：伊係授信四科經辦，有關鑑價部分，伊與
    林義清、林清淵一起到過現場附近鑑價，當時只是初估金額
    ，雖將鑑估四戶資料呈給林清淵，但不知八戶估價總金額若
    干，亦不清楚何人決定委外鑑價，林清淵對於估價雖表示金
    額過低，但未要求伊調高鑑價，徵信部分伊負責永朧、呂台
    勳、呂靜漪、寅○○四個申貸案之徵信，林義清負責趙劉望
    、陳次均、朱素霞三個個人戶，曾昭琪負責永偉公司部分，
    伊與曾昭琪有去拜訪寅○○、呂靜芳夫婦，而呂靜漪則是在
    八十一年十一月間承作永煇公司申貸時就曾有聯繫，且有聯
    絡要求補提呂台勳之個人綜合所得稅申請書等資料，並由呂
    台勳、寅○○陪同勘查長安東路停車塔、新生北路停車塔及
    華亭街停車塔等工地，從外部看來確有施工跡象，並且調查
    呂台勳有投資永煇公司、永基廣告事業有限公司、永偉公司
    、永朧公司，並依呂台勳、呂靜漪及寅○○三人之個人綜合
    所得稅申報書之申報金額如實記載，檢附資料提供予授信科
    參考，伊無權更改個人所得稅申報金額，並非故意偽造徵信
    調查報告內容等語。
  (6)被告乙○○辯稱：伊係授信三科經辦，經科長甲○○交辦承
    作趙劉望、陳次均、朱素霞三個個人戶申貸案，當時資料內
    附有授信四科製作之徵信資料（包含國際建經公司出具之鑑
    價報告書、個人綜合所得稅申報書、貸款戶之個人資料表等
    ），因係擔保放款，只要注意擔保品價值是否高於放款金額
    及貸款人有無不良信用紀錄，不知內部鑑價2億2千萬元之事
    等語。
  (7)被告丑○○辯稱：伊係授信二科經辦，負責永偉、永朧二公
    司申貸案之授信審查，不知內部鑑價2億2千萬元之事，永偉
    公司及永朧公司因係新成立之公司，成立初期只有支出而無
    營業收入，本來就不免有一定虧損，授信四科提出之徵信調
    查報告已清楚說明該二公司之還款來源，其中永偉公司申貸
    金額為2千3百50萬元，該公司在桃園龜山、竹東有建案，預
    估銷售金額為285,147.9千元， 預估利潤53,711.4千元，竹
    北建案利潤亦有2千餘萬元， 而永朧公司部分，依徵信調查
    報告記載係永煇公司購入長安東路、華亭街停車塔建案之土
    地，當時華亭街已打好地基，預定八十二年八月完工，已開
    始銷售，長安東路停車塔尚在發包中，合計長安東路二座、
    華亭街四座、新生北路三座停車塔，可創造三百零六個停車
    位，並且有發售會員卡，因此伊認為有還款能力，至於債務
    人發生遲延繳息時，與債務人展開協商係銀行正常作業方式
    ，與財政部介入現金卡催討模式一樣，有關寅○○個人戶申
    貸案之授信經辦人應係壬○○，起訴書第二九頁附表有所誤
    載等語。
  (8)被告壬○○辯稱：伊係承辦寅○○、呂靜漪、呂台勳三個個
    人戶申貸之授信經辦，只要客戶無不良債信，有正當職業，
    且有十足擔保，就不需考慮其他因素，依子○○製作之徵信
    報告來看，貸款戶具有相當資力，不知有內部鑑價2億2千萬
    元之事等語。
  (9)被告癸○○辯稱：鑑價過程中，沒有人找伊要求調高鑑價金
    額，中信局亦無任何員工與伊接觸，八十二年四月八日上午
    九時許，辰○○將要送交信託處及永朧公司之函稿交給伊，
    當天因總經理戊○○還未到辦公室，辰○○告以鑑價報告書
    已先送信託處，故伊在公文上批註本件已送中信局，不知丙○○以電話指示要求調高鑑價金額等語。
  3.家橋公司貸款部分：
  (1)被告丙○○辯稱：家橋公司負責人黃桂彬係與蔡中涵一起到
    中信局，當初是初步洽談，沒有提到貸款及擔保品，其後交
    由承辦人員依照權責辦理，伊未作任何違法指示，更無違法
    核定貸款等語。
  (2)被告子○○辯稱：伊製作之徵信報告係引用經經理批示之估
    價報告，經理既無意見，伊當然無法置喙，家橋公司當時有
    提供資金運用說明書， 說明公司有三芝工地1,100坪，銷售
    總面積7,680坪，近期預售， 預定六月申請建造，十月動工
    ，中華路合建案預定八十三年開工，伊進行徵信時，有拜訪
    黃桂彬，並作成訪談紀要，並無偽填不實資料等語。
  (3)被告丁○○辯稱：從資料中固可看出家橋公司當時處於虧損
    狀態，亦可知道貸款用途是為了清償前胎抵押貸款，但絕非
    明知該公司無償債能力等語。
  (4)被告甲○○辯稱：伊看到貸款申請書才知道黃桂彬申請貸款
    ，不知是透過前立委蔡中涵洽談，申請書上係記載申貸金額
    4千2百萬元，並由伊交給經辦巳○○承辦，並無在移文單上
    註記3千7百萬元之事，短期週轉金可用以償還既有之債務，
    例如清償前順利抵押貸款等語。
  (5)被告辛○○辯稱：申貸案係由授信二科交辦，伊不知是否為
    高層交辦，丙○○未向伊有任何指示，伊承作家橋公司申貸
    案之鑑價以前，曾有過相關不動產估價之經驗，鑑價報告未
    違反中信局授信擔保品估價及押值計算標準等語。
  (6)被告巳○○辯稱：伊在移文單上記載之金額是4千2百萬元，
    此為客戶申請貸款時填寫之金額，並非3千7百萬元等語。
  (二)得心證之理由：
  (甲)永煇公司貸款部分：
    此部分之爭點為：(1)被告等是否明知寅○○偽造不動產買賣
    契約書？(2)是否明知寅○○前以該不動產僅向國泰信託投資
    公司貸得2千餘萬元？(3) 擔保品價格是否故意高估？(4)是否
    明知永煇公司欠缺穩定之還款能力？(5)明知貸款大多用於償
    還前胎國泰信託投資公司之貸款，而非營運週轉金，是否違
    反中信局授信業務要點第七項規定：「對公民營事業機構之
    短期融資以確有還款財源者為限，其資金用途以短期週轉為
    原則」，短期週轉金之用途可否用於償還先前之債務？(6)申
    貸案是否僅五日即完成放款，係符合便民要求或刻意配合違
    法放款？ (7)擔保品之放款值3千1百20餘萬元，實際放款4千
    萬元，是否違法放貸？(8)八十二年十月間，寅○○發生逾期
    繳息時，簽辦還款展期是否屬於金融界之正常現象？經查：
  1.寅○○持向信託處申貸之台北市○○路○段八一巷五八號及
    六０號等二筆不動產，實際買入價格為2100萬元，非如買賣
    契約書上所載8218萬元一節，經證人寅○○供承在卷，且有
    偽造之不動產買賣契約書一份附卷可稽（見市調處蔡茂昌等
    涉嫌瀆職卷第一至三頁）。然公訴人指稱被告等人明知買賣
    價格不實且前胎貸款所得僅二千多萬元一情，未見有何積極
    證據提出，依證據裁判主義及嚴格證明（刑事訴訟法第一百
    五十四條第二項、第一百五十五條第二項）之要求，已不得
    作為不利被告之認定。而證人即共同被告寅○○復於偵查中
    向檢察官供稱：（ 問：如何能貸到4千萬元？）因我虛稱買
    價矇騙銀行」等語在卷（見九十年度他字第六四五號卷第四
    七頁反面），寅○○既係以「虛稱買價矇騙銀行」之方式申
    貸，自是銀行相關貸款承辦人不知偽造買賣價格。此情觀之
    被告子○○於不動產擔保品估價表登載：「毗鄰不動產查價
    結果：1、 本筆根據八十年十一月五日買賣契約書成交價為
    8,218萬元， 土地平均每坪約162.7萬元。2、經現場查訪標
    的物所在地內側鄰近之土地，開價以每坪50~55萬元出售。3
    、本案土地成Ｌ型，地形雖較不完整，但是都市計劃預定在
    附近開闢６Ｍ巷道，可增加該區域之發展，提升土地之價值
    ，因此本案土地合理價位每坪在70萬元左右」、「本案擔保
    品原坐落中正區○○段○○段六九五地號之建物門牌號碼中
    華路二段八一巷五八樓一樓（原審誤植為五八樓），經現場
    勘查地上物已拆除，另在六九七地號上之建物門牌號碼中華
    路二段八一巷六０號一樓建物已陳舊，不予計算估值」（見
    市調處蔡茂昌等涉嫌瀆職卷第五頁），並未採信寅○○所提
    買賣契約書之交易價格甚明。
  2.有關放款作業程序是否異常迅速一情，依永煇公司提出之借
    款保證聲請函，申請貸款日應為八十一年十一月二日（見原
    審調查證據聲請狀冊第32頁），起訴書所指申貸日為八十一
    年十一月十五日，核定放款日為二十日，整件申貸案僅五日
    即完成云云，應有誤會。而被告子○○估價時，其依八十一
    年度土地公告現值加六成予以估價之重要參考事項即「都市
    計劃預定在附近開闢６Ｍ巷道」一節，有台北市政府工務局
    新建工程處 九十五年九月一日北市工新養字第09562340700
    號函略以：「本市○○○路二五八巷道路新築工程，係於八
    十五年七月六日由本府工務局養護工程處闢建完成之六米巷
    道」等語及台北市○○段地籍圖一份、現場照片十二幀可佐
    （見原審卷(四)第三五至四二頁），堪認上開抵押品即中正區
    ○○段五小段六九五、六九七地號附近，確有經都市計劃在
    該處開闢六米巷道之事實，被告子○○在不動產擔保品估計
    表內所記載之事項屬實，尚無虛構之情事。又該二筆土地坐
    落在延平南路、中華路二段、和平西路二段之間，對外交通
    便利，附近有植物園、和平醫院、學校、加油站等公共設施
    ，被告依八十一年度土地公告現值加六成，並扣除增值稅後
    ， 認定該二筆土地之估值合計3468萬5千元，與「中信局授
    信擔保品估價及押值計算標準」有關「土地擔保品」之估價
    標準略以：「一、照地政機關最近年期之土地公告現值。二
    、如公告現值偏低或偏高，得酌予加成，但最高加成不得超
    過公告現值60％」（見九十年度偵字第一二五四七號卷第二
    七七頁），尚無何違背。起訴書指陳被告子○○「以公告地
    價加六成予以高估擔保品之價值為4千2百萬元（每坪高估至
    80萬元）」等語，並非事實。再徵之證人即副理蕭和村於原
    審證稱：（問：子○○以公告現值加六成，是否是在其職權
    範圍內之建議權？）本件我同意估價人員估出來的價格，同
    意之後我就核章往上呈送。…（問：你認為子○○以公告現
    值加六成所鑑估的價格，你在審查時是否認定此價格是可以
    接受的？）是的。（問：子○○以公告現值六成有無違反中
    央信託局授信擔保品及押值計算標準？）沒有違反。…（問
    ：子○○鑑估本案，有無與其他案件鑑估方式不同？）沒有
    。…子○○在第五點之「毗鄰不動產查價結果」3.中已有說
    明有預定道路未來有發展潛力，所以我認為他的估價尚屬合
    理等語（見原審卷(三)第一二八頁反面至一三０頁），及永煇
    公司前以該二筆不動產向前胎國泰信託投資公司貸款額度實
    為3千萬元， 並設定最高限額抵押權額度4千2百萬元以為擔
    保（見原審調查證據聲請狀冊第三九、四０頁，市調處蔡茂
    昌等涉嫌瀆職卷第二一頁），最高限額抵押權之金額尚高於
    子○○所列估值3468萬5千元。起訴書認前次貸款僅2千餘萬
    元，既非事實， 所指「被告等明知前次擔保貸款僅2千餘萬
    元」云云，自係與事實不合之錯誤指訴。遑論逾放之後中信
    局聲請本院民事執行處強制拍賣上開不動產時，經台灣台北
    地方法院於八十三年十月七日公開拍賣之最低底價 為3,460
    萬元，有上開不動產擔保品估價表、信託處調查報告及台灣
    台北地方法院民事執行處通知足憑（見原審調查證據聲請狀
    冊第三九、四０頁，市調處蔡茂昌等涉嫌瀆職卷第二一頁）
    ，亦與上開估值相當，顯難認定被告子○○有故意高估或違
    反中信局內部估價作業規範之情形。至公訴人上訴意旨雖認
    被告子○○於不動產擔保品估價表登載之事項，無任何相關
    參考資料，以實其說等語，且被告子○○於偵查中亦承認當
    時徵信報告上沒有佐證資料等語（見九十三年度偵字第九六
    七三號卷第二一八頁）。然被告子○○於其上記載「都市計
    劃預定在附近開闢６Ｍ巷道」等情，與事實相符；且其記載
    「鄰近土地開價以每坪50至55萬元出售」乙情，與當時市場
    行情亦難謂有不相當之處，是被告子○○稱其係詢問附近的
    商家，當時當地每坪是55萬元等語（見九十三年度偵字第九
    六七三號卷第二一八頁），而記載於徵信報告上乙情，雖未
    具體指摘商家姓名，仍堪認屬實。
  3.有關放款值之計算，依中信局授信擔保品估價及押值計算標
    準有關最高押值之計算標準有二，(1)「（鑑定總價－增值稅
    ）×90％」，或(2)「實際買賣價格×70％」（見九十年度偵
    字第一二五四七號卷第二七七頁）。在寅○○所提出買賣價
    格8218萬元被認為有膨脹價格而不被採信之下，依「（鑑定
    總價－增值稅）×90％」標準計算結果，最高押值為3121萬
    6500元（3468萬5千元×90％）。基此， 被告即授信經辦丑
    ○○所製作，經各級審核人員（被告即科長丁○○、副理庚○○、經理丙○○） 審核之放款值3,121.6千元，自無違反
    相關授信規定。 至實際放款額度何以達4千萬元，高出放款
    值3121萬6500元一節，業據被告丑○○於市調處辯稱：（問
    ：本案放款值（即拍賣後預估可回收之金額）僅3千1百餘萬
    元，何以竟核貸4千萬元？） 放款值部分屬擔保放款，本貸
    案超出放款值部分之核貸金額屬搭配之無擔保信用放款。…
    （問：據前提示之授信案件審查表，其內並未記載搭配無擔
    保信用放款？）本局作業皆無特別標示，這是本局慣例等語
    （見台北市調處卷(一)第一六五頁正反面），與被告庚○○於
    原審審理時供稱： 其中3千萬元為上開二筆房地之擔保貸款
    ，另1千萬元為無擔保貸款等語（ 見原審卷(三)第三三頁反面
    ）一致，且有中信局授信作業要點第八條第四款規定：「財
    、業務情況正常或與其他金融機構往來情形正常，經本局積
    極爭攬者，得酌情減提或免提擔保品」（見九十年度偵字第
    一二五四七號卷第二二七之一頁反面）及中信局辦理短期周
    轉金放款作業辦法第七條規定：「擔保品及連帶保證人：依
    本局授信業務辦法規定酌情徵提或免提」（見原審卷(三)第一
    一四頁），可資參照。亦即，永煇公司貸款案實際放款四千
    萬元，係包含有擔保放款三千萬元及無擔保信用放款一千萬
    元，除非有積極證據足以證明至令本院確信被告丑○○、丁○○、庚○○、丙○○等人審核上開授信條件時，明知永煇
    公司之財業務及信用狀況不良，不宜放款，否則在分層負責
    授權之範圍內， 自有權決定再核撥1千萬元之無擔保貸款，
    其情節與起訴書所謂「明知放款值僅3121.6千元，而故意違
    法超貸予4千萬元」云云， 要有不同。是公訴人未舉具體事
    證，主張被告丙○○等就無擔保信用放款部分，未見信用貸
    款徵信、授信及審核之資料，而認被告丑○○、庚○○之前
    揭證詞，係臨訟杜撰之詞等語，難以採信。而公訴人上訴意
    旨另以同案被告寅○○於貸款之初，即非循正常管道，而思
    以透過立法委員蔡中涵之關係，向中信局申辦貸款，衡情若
    非寅○○所欲貸款之金額超過抵押品之價值，何需經由立委
    介紹貸得款項？足徵被告丙○○對寅○○所提供之不動產根
    本不足擔保貸款金額等情知之甚明等語。然衡諸常情，一般
    人申辦貸款若圖以貸得較高之成數，必循與銀行人員相熟之
    人代為引介，非可據此即認申貸人希冀金融業者超額貸款，
    從而，公訴人據此為由上訴，尚嫌速斷。
  4.起訴書及補充理由書所謂：「依擔保品估價表及調查報告明
    知永煇公司近二年半營運虧損3千萬餘元，借款總額已達3億
    1千餘萬元」云云， 雖有中信局信託處調查報告所附永煇公
    司之徵信調查報告提要可佐（見市調處蔡茂昌等涉嫌瀆職卷
    第一六頁）。惟永煇公司八十一年六月三十日之財務狀況，
    其資產總額達3億4,031萬6千元， 負債總額3億3,639萬元，
    淨值尚有3,926萬元， 且於八十一年十月二十八日增資一億
    五千萬元（八十一年十月二十八日止之銀行存款1億1,530萬
    4,951元），資產總額高達5億7,913萬7千元，自有資本率17
    .27 ％，同日借款總額4億2,205萬5千元，淨值合計1億5,70
    8 萬2千元， 有中信局信託處調查報告所附永煇公司徵信調
    查報告提要、損益表、調整後資產負債表、八十一年十月三
    十日資產負債表、八十一年十月二十八日資產負債表、八十
    一年一月一日至同年月三十日之損益表、可佐（見市調處蔡
    茂昌等涉嫌瀆職卷第一六、一九至二六頁，原審卷(四)第六七
    頁），足認資產依然大於負債。公訴人僅著眼於永煇公司成
    立後近二年半營運虧損3千餘萬元， 卻未考量該公司甫於七
    十九年間成立，成立營業之初，自不免因只有支出而無營業
    收入，暫時處於虧損狀態之特殊情況，及公司前景看佳等有
    利因素， 徒以永煇公司處於虧損狀態及對外舉債額度高達3
    億多元，遽指該公司欠缺還款能力，未免失之臆測與擬制。
    此理正如臺灣高鐵公司成立後，多年來已投入數千億元之營
    業費用，甫營運之初，財務狀況不免因營收少於支出，發生
    虧損在所難免。尤以台北都會地區地狹人稠，汽車數量與可
    用停車空間不成比例，停車一位難求，停車位租金漲多跌少
    ，乃周知之事實，民間私人興建停車場，確係政府鼓勵培養
    、前景看好之產業。此等前景樂觀之條件足為還款能力之重
    要參考因素。
  5.所謂「短期放款」，係指一年以內之放款（銀行法第五條規
    定參照）。一般而言，短期放款之用途有二，一者購買或充
    當資產，其二為償付流動負債。後者如償付銀行透支本息、
    償還金融機構短期放款及商業本票、償付應付帳款、償付應
    付票據、償付應付薪工、支付應付稅制、支付應付股利、支
    付一年以內到期之中長期負債本金及利息、償還其他流動負
    債（財團法人金融人員研究訓練中心「銀行對企業授信規範
    《增修訂版》」參照，原審卷(三)第一一一至一一三頁）。本
    件永煇公司貸款之授信類別為一年期之「短期週轉金放款」
    ，借款用途為「營運週轉」，有中信局授信案件審查表足憑
    （見市調處蔡茂昌等涉嫌瀆職卷第七、一三頁），倘將轉貸
    所得用以償還前胎之抵押貸款，參諸上開說明，自屬合於短
    期放款用途，並不違反該局授信業務要點第七項規定：「對
    公民營事業機構之短期融資以確有還款財源者為限，其資金
    用途以短期週轉為原則。」蓋以永煇公司以原向國泰信託投
    資公司設定抵押貸款之房地，轉向中信局信託處申請短期融
    資放款，乃私經濟行為，只要鑑估、徵信、授信及放款等作
    業程序符合規定，永煇公司非顯無還款能力，且授信條件又
    非不利於中信局，當無要求自我設限不准轉貸之理。如前所
    述，有關永煇公司貸款案之擔保品鑑估、徵信及授信作業，
    既無何違法之處，同意轉貸無非係為賺取放款利差及扶植國
    內相關潛力產業，而信託處為取得第一順位抵押權以確保債
    權，自須以短期放款代償前胎貸款，始能塗銷前順位抵押權
    ，此毋寧為抵押貸款之常態。反之，若真如起訴書所指：短
    期週轉放款不得用於償還前胎之國泰信託投資公司之貸款云
    云，而任令貸款人將貸款所得用作其他用途，信託處即無法
    取得第一順位抵押權，此方是造成中信局重大損害之背信行
    為。此等短期週轉放款可得用以支付前胎貸款一事，徵之證
    人蕭和村在原審結證：（問：本件永煇公司貸款案之「中央
    信託局授信案件審查表」六，承辦單位擬定之承作條件「授
    信類別：短期週轉放款」，是否可用以償還對於該擔保抵押
    品之前手即國泰信託投資公司貸款？）可以，這種事是銀行
    普遍的處理等語（見原審卷(三)第一三０頁反面至一三一頁）
    ，灼然甚明。公訴人欠缺積極證據足證被告等人明知永煇公
    司貸款目的非為營建停車塔，空於起訴及補充理由書書指謂
    ：被告丑○○明知該貸款大多用於償還前順位之國泰信託投
    資公司貸款，而非營運週轉金，明顯違反該局授信業務要點
    第七項規定：「對公民營事業機構之短期融資以確有還款財
    源者為限，其資金用途以短期週轉為原則」，惟受制於被告
    丙○○等指示，即於已製作授信審查表上登載長安東路等工
    程需資金1億1千餘萬元為週轉金等不實需求， 簽報放款4千
    萬元等語尚嫌失之無據，非有可採。
  6.此外，寅○○自八十二年十月間起發生逾期繳息，經被告即
    經辦丑○○及各級審核人員（科長甲○○、襄理丁○○、副
    理謝鏡明、蕭和村）審核，予以簽辦還款展期，至八十三年
    中寅○○因無力繳息及多筆申貸案已列逾放款而移請法院處
    理，至八十九年初擔保品經法院以1千3百餘萬元拍賣，造成
    中信局帳面上發生6千1百餘萬元之呆帳損失（含利息、違約
    金）等情，為被告等人所不爭執，堪信為真。然貸款人逾期
    繳納本息，與經濟景氣及公司營運狀況息息相關，在金融界
    並非罕見之現象，而債權銀行在債務人發生本息清償遲延時
    ，與債務人進行協商，如要求增加擔保品，減息或延展清償
    期限等措施，均不失保全債權之協商方式。相關經辦人若非
    故意損害中信局信託處之利益，要不得因事後簽辦還款展期
    ，未立即對永煇公司雨天收傘，遽認係違背誠信忠實之義務
    。否則在卡債風暴之下，行政院及財政部介入要求金融機構
    與債務人（俗稱卡奴）進行清償協商，豈非均屬背信行為之
    共犯結構。
  7.綜上，被告等人於永煇公司貸款之鑑價、徵信、授信、放款
    等過程，均合於相關作業規範而無違背誠信忠實之義務，起
    訴書及補充理由書所指各情，若非誤認事實，即係對於金融
    實務操作認知有誤，自不得以刑責相繩。從而，公訴人所提
    出之證據，尚不足為被告有罪之積極證明，其指出證明之方
    法，亦無從說服法院以形成被告有罪之心證，不能證明犯罪
    。
  (乙)永朧公司等貸款部分：
    此部分爭點為：(1)被告庚○○、丁○○、己○○、甲○○、
    子○○、乙○○、丑○○、壬○○等人是否明知內部鑑價總
    值僅約2億2千萬元， 委外鑑價提高為3億6千4百14萬4千7百
    94元係不實內容？(2)其等是否明知八戶係寅○○為規避審核
    層級而分散貸款？若明知或可得而知，應負內部行政責任或
    刑事責任？(3)其等有無故意製作內容不實之徵信報告？(4)與
    丙○○有無犯意聯絡或行為分擔？(5)癸○○所掌業務範圍為
    何，知否鑑價報告書內容不實，要否擔負刑責？經查：
  1.被告庚○○、丁○○、己○○、甲○○、子○○、乙○○、
    丑○○、壬○○被訴部分：
  (1)徵信調查方面：公訴人所指被告子○○知悉丙○○委外高鑑
    之意圖，基於迎合上意，未依「中信局徵信工作手冊」、「
    中信局各營業單位徵信作業要點草案」及「個人授信案件徵
    信處理作業事項」等徵信作業應遵守之各項規定，未與申貸
    人頭呂台勳、呂靜漪、趙劉望、陳次鈞、朱素霞等聯絡面談
    ，即逕依寅○○夫婦出具之申貸戶「個人資料表」等資料分
    別製作個人及公司戶之徵信報告，且明知渠等檢附之綜合所
    得稅申報書申報八十一年度所得金額甚低（年收入僅30萬元
    至90萬元不等）與個人資料表所載內容不符（ 分別登載3百
    萬元及1千餘萬元不等）， 竟違反「個人授信案件徵信處理
    注意事項」第五項之規定，未依責徵信覈實等語。惟被告子
    ○○負責其中永朧公司及個人戶呂台勳、呂靜漪、寅○○等
    四戶之徵信，林義清負責個人戶朱素霞、趙劉旺、陳次鈞三
    戶之徵信，永偉公司之徵信則由另一經辦曾昭琪負責，有上
    開八戶之中信局徵信調查表及六個人戶之「個人資料表」、
    八十一年度綜合所得稅申報書附卷足憑（見九十年度偵字第
    一二五四七號卷第二四四至二五二頁，九十年度他字第六四
    五號卷第九四至一一八頁）。有關個人戶方面，被告子○○
    於八十二年四月八日在中信局個人放款徵信報告表（抵押放
    款用）上分別登載八十一年度綜合所得總額：呂台勳53萬70
    6元、呂靜漪95萬7027元、 寅○○53萬1399元，林義清於八
    十二年四月二日在中信局個人放款徵信報告表（抵押放款用
    ）上分別登載八十一年度綜合所得總額：陳次鈞35萬9322元
    、朱素霞48萬9250元、趙劉望36萬1288元，不僅均附記「依
    規定徵提八十一年度綜合所得稅結算申報書」，且記載略以
    ：「寅○○目前經營永煇公司、永朧公司分別為三年及五個
    月，有正當職業，並為永偉公司、永基廣告事業有限公司股
    東，分別投資上述四家公司金額56,785千元、12,500千元、
    6,250千元、350千元」、「呂靜漪目前任職永煇公司財務處
    經理，期間約八個月，有正當職業，呂小姐並為該公司及其
    關係企業永朧公司股東，分別投資5,750千元、1,250千元」
    、「呂台勳目前任職永煇公司事業處處長，期間約三年，有
    正當職業，呂君並為該公司及其關係企業永基廣告事業有限
    公司、永偉公司、永朧公司股東，分別投資13,850千元、20
    0千元、1,250千元、1,250千元」、「 陳次鈞目前服務於永
    朧公司，擔任專員」、「朱素霞目前服務於南山人壽公司」
    、「趙劉望目前服務於永煇公司，擔任助理」等語，有上開
    中信局個人放款徵信報告表（見九十年度他字第六四五號卷
    第九四、一０二、一０六、一一０、一一四、一一八頁）及
    永煇公司股東名簿、永基廣告事業有限公司董事股東名單、
    永偉公司股東名簿、永偉公司董事股東名單、永朧公司股東
    名簿、永朧公司董事暨監察人名單為憑（見原審調查證據聲
    請狀冊第五一至五六頁）。有關公司戶方面，被告子○○製
    作之永朧公司徵信調查報告內載 ：「1、該公司成立於八十
    一年十一月，原永煇建設事業集團，由寅○○先生擔任董事
    長，資本額25,000千元，目前正辦理現金增資95,000千元，
    增資後資本額將達12,000千元，主要業務從事停車塔投資興
    建與相關業務之經營管理規劃。該公司甫成立不久，尚無收
    入，因營業費用及利息支出等開支，致營業結果八十一年度
    虧損546千元，八十二年度迄三月十日止虧損1,168千元，淨
    值為23,286千元，資本虧折率6.86％，同日資產總額53,549
    千元，借款總額30,250千元，自有資本率43.49％。2、該公
    司計劃在台北縣市興建全自動電腦連鎖服務機械式立體停車
    場八百座，預計可提供三萬個停車位。即將動工興建者有長
    安東路二座停車塔、華亭街四座停車塔、新生北路三座停車
    塔，共可提供三百零六個停車位，預計今（八十二）年四月
    中旬起吸收連鎖停車會員，除會員入會費及年費收入外，所
    建停車塔尚可利用作電視牆廣告及經營電腦洗車、汽車用品
    販賣等週邊服務，以增加營收 。3、該公司於八十二年三月
    購置台北市○○○路○段七十二之一號七、八樓作為辦公場
    所，為應購置資金週轉需要，擬提供該辦公場所為擔保，向
    本局申請長期擔保貸款43,500千元，所借款項將以營業收入
    及利潤為還款財源」等語，有中信局徵信調查報告及訪談紀
    要、損益表（八十一年十一月二十六日至八十二年三月十日
    ）、調整後資產負債表（八十一年十二月三十一日至八十二
    年三月十日）足考（見九十年度他字第六四五號卷第六六至
    七三頁）；而曾昭琪所製作之永偉公司徵信調查報告登載：
    「1、該公司成立於八十一年六月，董事長為呂靜芳，目前
    實收資本額2千5百萬元，…以委託興建國民住宅銷售為業。
    2、 該公司目前已著手興建之工程計有桃園龜山鄉及竹北市
    ○○○路二案，預計全部售出後營收各為2億3千萬元及9千8
    百餘萬元，預估利潤各為5千3百餘萬元及2千7百餘萬元。八
    十一年度因尚無營收， 呈現虧損計4,671千元，八十一年底
    流動資產為120,578千元，占資產總額之99.31％，其中營建
    土地及在建工程計120,509千元， 流動比率166.09％，連動
    比率0.09％，負債比率497. 26％。3、該公司於八十二年三
    月購置北市○○○路○段七十二之一號四樓作為辦公場所，
    為應購置資金週轉需要，擬提供該辦公場所為擔保，向本局
    申請長期擔保貸款23,900千元，並以其營業收入及利潤為還
    款財源」等語，有中信局徵信調查報告及訪談紀要、損益附
    表（八十一年度）、資產負債狀況附表（八十一年十二月三
    十一日）足考（見九十年度他字第六四五號卷第七九至八九
    頁）。上開申貸戶之個人及公司財務狀況之徵信調查內容，
    既已向申貸人徵提個人綜合所得稅申報書，並依訪談所得作
    成詳細紀要，自無違法。再考之中信局「個人授信案件徵信
    處理注意事項」第五項規定：「個人授信戶，其填送個人收
    入情形，與綜合所得稅申報書內容有出入時，以申報書內容
    為準，作為其償還能力與還款財源之參考。」徵信調查時，
    遇有書面與個人填載內容不一致時，自應將「個人授信戶填
    寫之個人收入」及「綜合所得稅申報書」一併送交授信科作
    為授信人員作為審查償還能力及還款財源之參考，尚無先為
    檢查之必要。足證公訴人因認徵信經辦被告子○○等人係明
    知個人收入與綜合所得稅申報書內容不一，而仍將個人收入
    填載於徵信調查報告，係故意登載不實個人所得資料於徵信
    調查報告云云，非有理由。又由上揭所述可知，永煇公司與
    永朧公司之貸款案件，並無重複審查相同之還款來源，是公
    訴人上訴指稱永煇公司與永朧公司之貸款案件，係相同之還
    款來源等語，亦無理由。
  (2)授信審查方面：被告丑○○所製作之永朧公司、永偉公司之
    授信案件審查表，除詳列徵信經辦製作之徵信調查意見，並
    依國際建經公司之鑑價計算估值，且說明永朧公司負責人寅
    ○○資力尚佳，依台北都會地區交通狀況及日本立體停車場
    發展現況之經驗，認為該業務之經營尚具發展潛力，又為政
    府獎勵投資行業，核估放款值43,551千元，而永偉公司已分
    別於桃園縣龜山鄉及竹北市○○○路覓妥建地其中龜山鄉建
    案並於八十二年二月取得建照，八十二年三月二十九日推出
    ，竹北市建案正申請變更設計及起造人，將於近期內推出，
    預估獲利80,000千元，於收益入帳後將可轉虧為盈，財務及
    資本結構亦將獲大幅改善，核估放款值23,931千元，有該二
    公司之中信局授信案件審查表可佐（見九十年度他字第六四
    五號第六一、七六頁），授信審查程序可謂嚴謹而詳細。另
    被告壬○○承作之呂台勳、呂靜漪、寅○○三戶之授信審查
    ，乃評估其等均以所有名下房地申請購屋貸款，有卷附借款
    申請書為憑（見市調處蔡茂昌等涉嫌瀆職卷，第六二、九四
    、一三八、一五二、一六六、一八一、一九六、二一０頁）
    ，依該時「中央信託局辦理消費者貸款要點」第三條規定：
    「購置房屋貸款依左列規定辦理：一、對象：凡本國國民購
    置房屋而取得所有權後，得申請本貸款。二、額度：在所提
    供之擔保品押值範圍內核貸，並得在額度內循環使用。三、
    期限：最長廿年，並得酌訂付息不還本之寬限期，惟其期限
    最長為五年。四、利率：…。五、擔保品：以所購土地、建
    物設定第一順位抵押權予本局…。六、保證人：…。七、償
    還辦法：…。」辦理消費者房屋貸款案件，承辦人所要注意
    的是放款額度是否在擔保品價值範圍以內。蓋以擔保放款既
    得使債權之滿足獲得擔保，還款財源之審查即非第一要事，
    是公訴人以被告子○○等明知個人戶呂台勳、呂靜漪、寅○○等貸款戶，年收入所得顯低於其申貸之房屋貸款，顯無清
    償上開鉅額貸款之能力云云上訴，自與本件核貸合法與否無
    涉。況以該等貸款案件均屬轉貸之性質，申貸人原已向第一
    銀行基隆分行設定第一順位抵押貸款，不動產價值既隨市場
    變動，本可藉由重新估價而貸得與擔保品價值相當之款項。
    加上申貸人轉向中信局申請轉貸時，均無繳息不正常之不良
    信用紀錄，足認當時貸款人對於利息繳付，財力上尚無庸置
    疑。在授信審查表上加註「申貸人除薪資外，另有租賃、投
    資收入及還款能力佳（或尚可）」等語，既經記載略以「據
    借款人稱…」，及經向聯合徵信中心查詢與銀行間往來正常
    ，申貸人名下有多筆，並出租予永煇等公司使用之徵信調查
    所得相符等因素，證人林義清又於原審證稱：當時對於這種
    收入，銀行界或是同業一般的作業慣例，對於個人所得若遇
    到無法查證時，就以備註的方式來處理。因為當時沒有辦法
    查證，所以在備註記載只是說明參考等語（見原審卷(四)第一
    一四頁），堪認被告壬○○等人於授信審查表所引資料，並
    無明知為虛偽不實事項而予以登載之情事。同理，被告乙○○所製作之陳次鈞、朱素霞、趙劉望等個人戶之授信案件審
    查表，與上開寅○○等個人戶申請貸款之情形，亦無不同，
    難認係故意登載不實內容於中信局授信案件審查表。
  (3)再者，被告壬○○、乙○○於承辦上開八戶貸款之授信條件
    時，分別簽報2千3百90萬元至6千2百萬元不等之放款額（合
    計2億8500萬元）， 並經各級審核人員（即科長甲○○、襄
    理己○○、副理庚○○、經理丙○○）審查，而為放款，為
    被告等所不爭執，且有前揭中信局授信案件審查表在卷可參
    。但如所述，國際建經公司調高鑑估總值一事，係受被告丙○○所個別指示，以證人林義清曾就草估價格與科長林清淵
    就草估價格交換意見，並經蕭和村介入排解，並參與其後之
    徵信工作，猶且無證據足認其知悉委外鑑價過程及委外鑑價
    不實（見原審卷(四)第一一五至一一六頁），此參之林義清未
    經檢察官起訴自明，被告庚○○、丁○○、己○○、甲○○
    、子○○、乙○○、丑○○、壬○○等人既均被排除於委外
    鑑估過程，焉有反而明知委外鑑價不實之理。公訴人僅因其
    等參與委外鑑價以後之徵信、授信業務，遽指主觀上明知委
    外鑑價過程涉及不法云云，尚乏佐證。
  (4)人頭分散貸款方面：上開擔保品均位於同一棟永朧大樓，且
    各該公司戶及個人戶均為寅○○及其妻呂靜芳所屬公司與親
    友、員工，徵信調查時可知該等申貸人均與寅○○關係密切
    ，且授信部門於辦理授信時復要求各該貸款人應互為貸款之
    連帶保證人，有該等授信案件審查表可稽。衡情相關徵信及
    授信承辦人員從諸多蛛絲馬跡當能推知該八戶非無同一客戶
    分散借款、集中使用之可能，實際上八戶申貸總授信額度已
    超出信託處之權限範圍，屬於理事會權限。足信寅○○確係
    為規避中信局理事會對於高額度之審核及獲取超貸利益之不
    法犯意，而分散貸款。惟有關購置房屋貸款，依「中信局辦
    理消費者貸款要點」第三條規定：「一、對象：凡本國國民
    購置房屋而取得所有權後，得申請本貸款。二、額度：在所
    提供之擔保品押值範圍內核貸，並得在額度內循環使用。…
    五、擔保品：以所購土地、建物設定第一順位抵押權予本局
    …。六、保證人：必要時得徵提之」（見九十年度他字第六
    四五號卷第一二０頁），乃限制以房屋所有權人為貸款對象
    ，而該等貸款案件，原均為申貸人原向第一銀行基隆分行設
    定抵押貸款之轉貸案件，被告庚○○、丁○○、己○○、甲○○、子○○、乙○○、丑○○、壬○○等人鑑於申貸人前
    業通過第一銀行基隆分行之授信審查，考之該等擔保品依委
    外鑑價估值足可滿足上開放款額度之債權滿足，貸款人復均
    有正當職業、固定資產與可觀收入，而同意寅○○比照前向
    第一銀行基隆分行貸款之模式，形式上與「中信局銀行授信
    業務分層授權規則」及「中信局銀行授信業務分層授權要點
    」對於同一客戶授信總額度之限制規定，雖未盡相符（見九
    十二年度偵字第三五六二號卷，第九六至一０二頁），然既
    無證據足認此舉顯然損害中信局之財產上利益，便宜措施至
    多屬於內部作業規範之違反，非涉國家刑罰權之處罰範圍。
    是公訴人據本案貸款，若非提供之抵押品不足擔保貸款金額
    ，何需以分散借款方式，規避高額度之借款需理事會審查之
    程序，而認被告子○○等縱未參與本案不實之委外鑑價經過
    ，亦當知本案之不動產根本未能擔保貸款金額等語為由上訴
    ，難認有理。
  (5)逾放承受擔保品方面：公訴人指稱永朧大樓貸款案於八十三
    年間因逾期移請台灣台北地方法院聲請拍賣後，中信局承辦
    人林以利函覆台灣台北地方法院提高上述八戶抵押品法拍底
    價，台灣台北地方法院乃將第一次拍賣底價調高為2億9千餘
    萬元，並於同年七月間由催收經辦賴耀鐘簽報由該局以一拍
    底價承受擔保品，用以消除違法超貸後產生之債權及呆帳；
    同年十一月間，台灣台北地方法院續通知中信局有關永朧公
    司（永朧大樓七、八樓）、永偉公司（永朧大樓四樓）二逾
    放案將訂一拍底價，仍函告台灣台北地方法院依國際建經公
    司所鑑價價格提高法拍底價，致法院提高法拍價後，該局帳
    面上增加三千一百餘萬元承受成本。至八十九年三月上開抵
    押品經國有財產局以1億6千6百餘萬元標售，造成中信局1億
    3千餘萬元呆帳損失等情，固為被告所不爭執。然徵之證人
    賴耀鐘於原審證述：（問：你的意思是七月二十五日與七月
    三十日的簽呈，都是長官指示的？）是的。（問：請說明當
    時指示你的長官為何人？）當時我是催收經辦，可以指揮我
    的長官是授信二科、三科，該二科的科長、襄理、副理都是
    我的長官，當然經理也是。…（問：曾經說過簽呈是丙○○
    指示你，你重新帶回去重新寫再呈上去？）我從來沒說過等
    語（見原審卷(四)第一二二至一二四頁），及證人林以利在原
    審結證：（問：你承辦催收業務有無接過民事執行處的通知
    要求就不動產鑑價金額表示意見？）永朧大樓有很多樓層，
    所有權都是不同人，在地方法院執行處中是分由不同的七、
    八個案件處理，有部分的樓層在拍賣的過程有收到法院的通
    知，就鑑價金額表示意見，我們依照過去案例就當時鑑價價
    格與原來貸款時估價金額是否有差距，有差距的話我們就會
    表示意見。（問：是否記得這件貸款案最後中信局是以第一
    拍底價承受嗎？）記得。（問：為何？）當時我的職務方面
    是看到有一個簽呈，是由賴耀鍾主簽的，簽呈是說要一拍承
    受大樓，怕有其他樓層被第三人標走，不利於整棟處分，所
    以才決定第一拍底價承受。…簽呈的日期是八十四年，是在
    對於鑑價及承受表示意見之後，上簽呈主要是因為承受後為
    了怕違反銀行法規定必須兩年內要處分的時間。…（問：在
    還沒有看到賴耀鐘的簽呈之前，有無接到經理丙○○的接觸
    或指示？）沒有。（問：看到簽呈以後在承辦的過程，丙○○有無見過你或指示你？）沒有等語（見原審卷(四)第一二四
    至一二七頁），堪認向法院請求提高底價及以第一拍底價承
    受永朧大樓之作為，乃屬維持整棟擔保品完整性及價值之必
    要舉措，應評價為符合轉銷呆帳、確保中信局利益之權宜措
    施，尚屬相當。又辦理寅○○個人戶貸款之授信經辦人，本
    院查應係被告壬○○而非丑○○，有該中信局授信案件審查
    表可稽（見九十年度他字第六四五號卷第九一頁）。公訴人
    將未參與寅○○個人貸款授信審查之丑○○列為授信經辦，
    亦有誤會。是公訴人所提出之證據，均不足為被告有罪之積
    極證明，其指出證明之方法，亦無從說服法院以形成被告有
    罪之心證，不能證明犯罪。
  2.被告癸○○被訴部分：
  (1)公訴人指訴被告癸○○共同涉犯上開犯行，所憑無非係其擔
    任國際建經副總經理，前揭辰○○等人製作之鑑定報告書經
    其批示送交送交中信局，及證人辰○○於原審證稱：（問：
    有無印象為何當時這麼趕？）癸○○就一直催，要我們把鑑
    價報告趕出來。…癸○○知道這件調高鑑估的事情，因為癸○○是中信局派到我們公司的聯絡窗口，依我的個性，對這
    種事情我一定在公司大聲嚷嚷，…癸○○在他的座位上一定
    可以聽到。…此份鑑價報告分成八份我認為是癸○○指示的
    等語（見原審卷(四)第一九頁反面至二０頁反面），資為論據
    。
  (2)然辰○○、卯○○調高永朧大樓鑑估總值一節，係受總經理
    戊○○指示其等配合丙○○之指示，此見前述，被告癸○○
    在調整鑑價過程既未提供任何有形或無形之助力，又無證據
    證明與丙○○或戊○○業有共謀，難認有犯意聯絡或行為分
    擔，其又僅負責會計及總務工作，縱調整鑑價過程之中，果
    因辰○○高聲嚷嚷因而聽聞一二，然因鑑定報告書非其業務
    上應製作之文書且無提供任何助力，自不得以共同正犯相責
    。再就送交鑑定報告書之行使過程，考之國際建經公司八十
    二年三月三十日之會議紀錄，經戊○○於同年四月七日批示
    「今天下午要送出去」（見台北市調處卷(三)第二七二頁反面
    ），及國際建經公司國鎮八十二年四月八日（82）發字第一
    ０三號函稿略以：「正、副本各八份已先送中信局」（見原
    審卷(一)第一七七頁），堪信被告癸○○所辯：八十二年四月
    八日上午九時許，辰○○將要送交信託處及永朧公司之函稿
    交給伊，因戊○○尚未到辦公室，辰○○告以鑑價報告書已
    先送信託處，故伊在公文上批註本件已送中信局等語，應非
    虛妄。就鑑定報告書之函送，被告癸○○既僅係文件送出後
    始在函稿上補正簽名，且無證據足認有犯意聯絡及行為分擔
    ，自不應共負其責。此外，先不論並無證據證明癸○○就丙○○上開背信犯行有犯意聯絡或行為分擔，癸○○係受僱於
    國際建經公司，鑑價委任關係係存在於中信局與國際建經公
    司之間，縱有因鑑價所生違背誠信之情事，亦祇發生信託處
    與國際建經公司間之民事損害賠償等關係，被告癸○○與信
    託處既無委任關係，自無成立背信之餘地。
  (丙)家橋公司貸款部分：
    此部分爭點為：(1)被告丙○○於交辦時有無先向科長甲○○
    指示放款額度三千七百萬元？移文單上是否早已記載三千七
    百萬元之放款值？(2)被告辛○○在此之前有無勘估經驗？以
    科長職位，自行辦理抵押品鑑估是否非正常現象？(3)被告辛○○之估價是否蓄意配合高估鑑價？(4)經手授信之被告是否
    明知家橋公司所貸款項大多用於償還前胎抵押貸款，又償還
    前胎貸款是否符合短期週轉金用途？經查：
  1.公訴人所指「家橋公司欲向中信局申貸4千2百萬元」一節，
    為被告所不爭執，且有借款申請函一紙可稽（見市調處蔡茂
    昌等涉嫌瀆職卷第三五二頁），堪信屬實。然起訴書另謂：
    「丙○○因礙於立法委員介入，竟同意承貸，並指示由信託
    處收件，詎丙○○事先明知抵押品無法擔保黃桂彬申貸金額
    ，仍指示同有犯意聯絡之授信科長甲○○以3千7百萬元額度
    放款，授信承辦人巳○○受命後，便將丙○○指示放款額度
    先註記於移文單上送交徵信科辦理徵信」云云，不僅經被告
    丙○○、甲○○、巳○○等人堅詞否認，且與卷附借款申請
    函及相關徵信調查報告內所載申貸金額4千2百萬元不合，又
    未見有公訴人提出其等事先在「移文單 」上登載放款額度3
    千7百萬元之證據，此部分舉證尚嫌不足，難以採信。
  2.況設若家橋公司所提供前揭門牌號碼台北市○○區○○路二
    七巷九弄七號及中正區○○街八六巷十三號二筆房地之價值
    ，足可擔保放款額度3千7百萬元之債權，則丙○○是否事先
    指示放款3千7百萬元，即非重要。起訴書所指上開二筆房地
    之勘估，係由科長即被告辛○○自行辦理，有辛○○於八十
    二年六月八日具名之中信局不動產估價表二張可稽（見市調
    處蔡茂昌等涉嫌瀆職卷第三五四、三五五頁），且為被告所
    承認為真。然則被告在此之前已有其他親自勘估經驗，非如
    檢察官所稱毫無擔保品之勘估經驗，此觀之經辛○○於八十
    一年十一月五日、二十日具名之中信局不動產擔保品估價表
    二件（(1)借款人：陳林麗子，土地坐落：士林區○○段○○
    段三九九號，(2)借款人：吳金陽，土地坐落：板橋市○○段
    一０四號）甚明（見原審調查證據聲請狀冊第六九、七０頁
    ）。此後辛○○於八十三年八月三十日仍有親自勘估房地之
    紀錄，並有中信局不動產擔保品估價表一紙足參（借款人：
    鍾天健，土地坐落：士城市○○○段外冷水坑小段一八—二
    ０號），佐以證人即授信四科襄理王光明於原審結證：（問
    ：張自宏自行辦理家橋公司貸款案之鑑估，有無違反中信局
    的規定？）沒有違反，科長（指辛○○）次綜理科務，所以
    他可以自行辦理鑑估，目前中信局仍有科長自行擔任經辦的
    情形等語（見原審卷(三)第一三九頁）。顯見辛○○自行勘估
    擔保品，尚不違反正常作業程序。
  3.公訴人指訴辛○○未依上開「中信局授信擔保品估價及押值
    計算標準」製作鑑估報告云云，所憑無非係證人即中信局稽
    核室負責業務查核及打消呆帳之員工蘇淑貞於偵查中向檢察
    官證稱：當時依據中央信託局授信擔保品估值及押值計算標
    準內所規定的五種查證認定：1、買賣契約書，2、建商開立
    之統一發票，3、賣方收款憑證，4、買方繳款憑證， 5、其
    他足資佐證文件，擇二來證，本案是依實際價格估價，但沒
    有任何佐證資料，因為沒有佐證資料，依照局裡的規定要依
    照各類建築物估價標準來估價，最高可加五倍，我有加五倍
    計算，成都路部分郭國展估22萬，依照我們估是只有13.8萬
    ，同安街一樓每坪95萬，二樓每坪35萬，這我們估計一、二
    樓各為10.8萬等語（見九十二年度偵字第三五六二號卷第一
    三０頁）。惟單就蘇淑貞證稱上開房地係由「子○○」估價
    ，已嫌與事實不符，究之蘇淑貞所稱：本案是依實際價格估
    價，但沒有任何佐證資料等語，又經其先後於偵查及原審證
    稱：我們要打消呆帳時，有問他們的催收人員，他們說沒佐
    證資料，我們是事後才介入。…（問：八十七年間，是否曾
    經辦理稽核中信局信託處關於家橋建設公司短期週轉金列呆
    債的案件？）是的。是家橋建設要打消呆債，所以要先進稽
    核室來查明有無善盡管理人的注意義務。（問：這件貸款是
    八十七年四月間轉銷呆帳？）是八十七年四月十五日。…（
    問：剛剛說萬一資料不夠的話，你會向催收經辦人員要資料
    ，本件有無要？）有，…卷查未有上開資料足資佐證文件，
    …向（催收）經辦索取上開資料，沒有要到，他說沒有資料
    ，有找過科長也沒有資料。（問：有無向中信局授信單位人
    員查詢這些資料？）沒有等語在卷（見九十二年度偵字第三
    五六二號卷第一四七頁，原審卷(四)第一四二頁至一四三頁反
    面）。顯見蘇淑貞處理本件家橋公司貸款逾放之稽核調查時
    ，僅聯繫催收人員，並未徵詢授信部門之意見。以蘇淑貞經
    中信局指派介入稽核調查相關授信承辦人是否盡善良管理人
    之注意義務，已係八十七年四月十五日即家橋公司貸款轉銷
    呆帳處理之後，與蘇淑貞接觸之人又非實際經手房地勘估、
    製表及審核之丙○○、辛○○或王光明、蕭和村等人，僅賴
    口頭向數年後偶然經手「催收業務」之人員詢問，即認定鑑
    估作業欠缺買賣契約書之查證，逕認該二筆房地之估值計算
    不得以實際買賣價格為依據，容有輕率之瑕疵，自非妥當。
  4.按依「中信局授信擔保品估價及押值計算標準」之「土地擔
    保品估價標準」第五項「辦理土地估價得按實際買賣價格查
    估」規定：「買賣價格應參酌鄰近相類似土地之市價，並以
    下列各項資料，擇一查證認定之：1、土地買賣契約書。2、
    建商開立之統一發票。3、賣方收款憑證。4、買方繳款憑證
    。5、其他足資佐證之文件」、「 建築物擔保品之估價標準
    」第四項「辦理建物估價，得按實際買賣價格查估」規定：
    「買賣價格應參酌鄰近相類似房屋之市價，並以下列各項資
    料，擇一查證認定之：1、買賣契約書。2、建商開立之統一
    發票。3、賣方收款憑證。4、 買方繳款憑證。5、其他足資
    佐證之文件。」有中信局於八十一年七月二日以（81）台總
    調字第一二五五號函檢送信託處之中信局授信擔保估價及押
    值計算標準可考（見市調處蔡茂昌等涉嫌瀆職卷第二九二、
    二九三頁），核與證人蘇淑貞於原審結證：（問：請提示卷
    十三第二九三頁中信局授信擔保品及押質計算標準，依照估
    價標的物土地部分估價標準五，辦理土地估價得按實際買賣
    價格查估，一般業務單位如何查估實際買賣價格？）依備註
    三所載，就五項資料擇一查證認定。（問：依你上開所述，
    土地得按實際買賣價格查估之方法為，擇一就土地買賣契約
    書、建商開立之統一發票、賣方收款憑證、買方繳款憑證、
    其他足資佐證之文件，若本件家僑公司貸款案，於徵信及授
    信期間確實有提供同安街及成都路之買賣契約書，徵信人員
    就土地估價方法有無違反中信局的相關估價規定？）沒有，
    只要擇一等語相符（見原審卷(四)第一四四頁反面）。證人蘇
    淑貞於偵查之初就此證稱：當時依據中央信託局授信擔保品
    估值及押值計算標準內所規定的五種查證認定：1、 買賣契
    約書，2、建商開立之統一發票，3、賣方收款憑證， 4、買
    方繳款憑證，5、其他足資佐證文件，擇二來證云云（ 見九
    十四年度偵字第三五六二號卷第一三０頁），應係受業於八
    十三年八月十七日（83）台總調字第一五八九號發布之修正
    規定「擇二查證認定」誤導，有修正後之中信局授信擔保品
    及押質計算標準可參（見九十年度偵字第一二五四七號卷第
    二七七頁），益證蘇淑貞之偵查中證詞確存有極高之不可信
    賴性。
  5.承上，被告辛○○所為鑑估過程是否違反「中信局授信擔保
    品及押質計算標準」，應端視家橋公司是否提供不動產之買
    賣契約書為斷。有關鑑估價格有無買賣契約書可資查證一節
    ，業據證人王光明於原審結證：（問：當時家橋公司貸款案
    ，家橋公司有無提供不動產買賣契約書…？）有的。…我在
    審查時有看到。…蘇淑貞在機稽核時，她到底有無到授信四
    科去找這些資料，我感到存疑等語（見原審卷(三)第一三九頁
    反面），且經證人即副理蕭和村在原審附和稱：（問：為何
    本件你們所憑的買賣合約書沒有附件？）有將買賣契約書作
    為附件，但沒有記載於不動產估價報告。（問：為何蘇淑貞
    說「亦未附買賣合約作為佐證」？）我事後有去調卷出來看
    ，真的有附買賣契約書等語甚詳（見原審卷(三)第一三七頁反
    面），並有該二筆房地分別於八十一年十月二十五日（土地
    ：台北市○○區○○段三小段四四九地號，建物門牌號碼：
    台北市○○區○○路二七巷九弄七號）、八十一年十月二十
    九日（土地：台北市○○區○○段六小段二一０、二一０—
    一地號，建物門牌號碼：台北市○○區○○街八六巷十三號
    ）簽訂之房地產買賣契約書（成交價分別為2,700萬元及3,2
    15萬元）各一份可稽（見原審卷(三)第一四四至一五０頁），
    堪認被告辛○○於鑑估時確有相關房地買賣契約書作為查證
    之依據。
  6.另者，「透明房地週刊」及「透明雜誌」均得作為中信局鑑
    估人員之參考，此經證人蘇淑貞於原審證稱：（問：估價人
    員可否以透明房地週刊及透明雜誌來作為估計的參考？）可
    以參考等語（見原審卷(四)第一四五頁），證人蕭和村、王光
    明分別於原審證述：（問：上開二份雜誌是否作為中信局信
    託處為估價時之參考資料？）是的。…授信第四科所訂閱之
    透明雜誌，這雜誌是具有專業及權威性，可供我們作為參考
    依據等語（見原審卷(三)第一三八頁、一四０頁反面）。本院
    審酌「透明房地週刊」第一二五期（八十二年五月二十九日
    －八十二年六月十二日）刊載台北市○○區○○街八六巷十
    三號附近之同安街七二巷一樓，屋齡二十年，22.3坪，每坪
    61.8萬元，總價1380萬元（見原審調查證據聲請狀冊第七二
    、七三頁），透明雜誌第一一八期（八十二年二月六日－八
    十二年二月二十日）刊載台北市○○區○○路二七巷九弄七
    號附近之成都路一０五巷一樓透天屋齡十八年，34.4坪，每
    坪53.8萬元，總價1850萬（見原審調查證據聲請狀冊第七四
    、七五頁），上開透明房地週刊所載同地段立地條件相似之
    標的，均較辛○○上開所鑑估之價格為高，足為有利於辛○○之認定。
  7.再查，被告辛○○在其所製作之「同安街」不動產估價表之
    「土地及建物情況說明」欄內，登載：「本案標的物座落台
    北市○○街住宅區內為二層樓之透天厝，環境頗佳，目前作
    為員工宿舍使用，地域環境內以同安街、水源路、重慶南路
    、汀洲路、師大路為主要交通道路，可分別至中、永和及台
    北市○○○○○路線良好，附近有市場、學校、加油站、金
    融機構、圖書館、河堤公園等公共設施，建物外觀良好，一
    樓使用面積約27坪（權狀登記面積約15.53坪） 隔成一書房
    、一客廳、一廚房、一衛浴及前院； 二樓面積約15.53坪，
    隔成二房，一儲藏室及一衛浴，維護情況頗佳，環境寧靜，
    適宜住家」，並在「毗鄰不動產查價結果」欄內記載：「(1)
    由於本案標的物為台北市環境頗佳之住宅區二層樓別透天厝
    ，附近房屋甚少出售，成交案例較少，經向附近住家詢價結
    果相類似透天厝地段較佳者平均每坪約580千元至630千元間
    ，地段較遜者平均每坪約550千元至600千元之間。(2)經向信
    義房屋仲介公司詢價， 附近類似透天厝行情每坪約570千元
    至620千元。 (3)鑑於本案標的物為台北市環境頗佳之住宅，
    且為較稀少之二樓透天厝，附近公共設施完善，建物裝潢及
    維護情形均佳，經鑑估土地及建物合計鑑估總值19,0 13 千
    元，平均每坪約612千元」等語。 而「成都路」不動產估價
    表之「土地及建物情況說明」欄內記載：「本案標的物座落
    峨嵋街及成都路間商業區內，為四層樓別之透天厝, 目前作
    為該公司工務部辦公處所，地域環境內以中華路、西寧南路
    、成都路、寶慶路、忠孝西路為主要道路，搭乘台北市聯營
    公車頗為方便，交通路線良好，附近商家林立，戲院、百貨
    公司、大飯店，金融機構頗多，為台北市繁榮商業區之一，
    建物外觀及維護情形尚可，一樓使用面積約20坪（權狀登記
    面積約15.75坪），二樓面積約15.75坪，三樓面積約13 .14
    坪，四樓面積約9.35坪，均為一大空間，目前作為辦公處所
    」，並於「毗鄰不動產查價結果」欄內登載：「(1)本案標的
    物為台北市西門鬧區內四層樓別之透天厝頗為稀少，經向附
    近人士詢價結果，附近相類似透天厝地段較佳者，平均每坪
    約450-550千元, 地段稍遜者平均每坪約430-500千元間。(2)
    經向台灣房屋仲公司詢價結果附近相類似透天厝平均每坪約
    480-530千元間。 (3)鑑於本案標的物為台北市西門鬧區○○
    地段之透天厝，附近商家林立，商圈已形成，頗具發展潛力
    ，經鑑估土地及建物合計鑑估總值27,040千元，平均每坪約
    500千元」（ 見市調處蔡茂昌等涉嫌瀆職卷第三五四、三五
    五頁）。足信被告辛○○辯稱其在估價過程，已參酌鄰近相
    類似不動產之市價，蒐集相關市價參考資料，並親赴現場實
    際訪價查估，就本案標的物內外環境詳予查察，並對土地建
    物登記簿謄本詳予查閱，始依鑑定總價扣除增值稅及折舊核
    估，合乎「中信局授信擔保品估價及押值計算標準」項下土
    地第五項、建物第四項及得按買賣價格（參酌鄰近相類似不
    動產之市價）查估之規定一節，應屬可信。承此，被告辛○○所為之鑑估，因計算基準不同，加上時空背景（經濟景氣
    、房地價格波動）及個人主觀認知有異，與蘇淑貞依該標準
    之土地第一、二項、建物第一、二項加五成方式計算之估價
    結果不同，要屬當然，難認辛○○鑑估過程違反上開修正前
    「中信局授信擔保品估價及押值計算標準」之規定。
  8.況查，被告辛○○對於上開鑑估總值之核定，並無最終決定
    之權限，其已依規定逐級呈報各級長官，且經各級長官王光
    明、蕭和村及丙○○等人核決且未加註保留意見，有不動產
    估價表足參（見市調處蔡茂昌等涉嫌瀆職卷第三五四、三五
    五頁），而所為鑑估價格應無高估一情，又據證人蕭和村於
    原審證述：（問：是否知道本件事後被評定為高估？）我不
    覺得是高估等語（見原審卷(三)第一三七頁正面），及證人王
    光明於原審證稱：（問：本件家橋公司的估價合不合理？）
    依照中信局的規定，價格的認定須到現場鑑估的人為認定，
    其餘的人都是依照書面審查。依照我書面的審查，此案屬於
    合格的鑑估案等語（見原審卷(三)第一四０頁反面），而均肯
    定估價過程符合「中信局授信擔保品估價及押值計算標準」
    之規定，並認同鑑估價格，佐以鑑估價格乃屬勘估經辦之權
    限範圍，不得僅憑稽核人員蘇淑貞在數年後因掌握錯誤資訊
    （誤認鑑估時申貸人未檢附房賣買賣契約書），所持不同鑑
    估標準之個人主觀鑑估價格，作為論斷辛○○有故意高估價
    格之證據。從而，公訴人以蘇淑貞於稽核時依據中信局授信
    擔保品估價及押值計算標準，將土地依公告現值，房屋依各
    類建築物估價標準表加成估價，房屋計算每坪最高僅各10萬
    8千元、13萬8千元，據以否定被告辛○○上開房地總估值合
    計46,053千元、 土地增值稅3,745千元，合計總估值42,308
    千元（成都路： 土地及建物27,040千元、土地增值稅1,901
    千元，同安街： 土地及建物19,013千元、土地增值稅1,844
    千元）之相當性，自非可採。
  9.有關被告子○○所製作之徵信調查報告，因授信部門與徵信
    部門之作業程序係獨立分開，各有專司，故徵信部門辦理徵
    信作業時，尚嫌欠缺證據足認業已知悉日後授信部門擬承作
    金額、利率、期限及條件。承此，被告子○○辯稱其負責本
    件貸款徵信調查案件時，依授信二科移送之資料辦理，僅有
    ：(1)客戶資料表(2)登記證件影本(3)公司章程(4)股東名簿董監
    事名冊(5)主要負責人及連帶保證人個人資料表(6)最近三年資
    產負債表、損益表(7)年度及最近月份借款及保證明細表(8)最
    近納稅資料或稅捐機關納稅證明影本(9)擔保品權狀影本及保
    證人資力證明等資料，至於洽談、貸款用途、期限、利率、
    設定抵押、額度及有無信用放款授信條件等，均係由授信二
    科人員事後參考徵信調查報告及其他因素後，綜合考量各種
    風險狀況，權衡判斷而定，故徵信階段僅知貸款人借款用途
    係短期週轉金貸款，至於貸款資金是否須用於償還前順位抵
    押權貸款，尚無由知悉一節，與卷附借款申請函記載一致（
    見市調處蔡茂昌等涉嫌瀆職卷第三五二頁），堪信非虛。公
    訴人指稱被告子○○於辦理徵信調查報告之際，明知家橋公
    司所貸款項大多用於償還前胎貸款，非作為短期週轉金使用
    云云，純屬臆測之詞，自不足採。況查家橋公司上開貸款類
    別屬於期限一年之短期週轉金，有該借款申請函、中信局授
    信案件審查表可參（見市調處蔡茂昌等涉嫌瀆職卷第三五二
    、三六四頁），如前所述，貸款所得用以償還前胎之金融機
    構抵押貸款，合於短期放款之用途，尚不違反「中信局授信
    業務要點」第七項（「對公民營事業機構之短期融資以確有
    還款財源者為限，其資金用途以短期週轉為原則」）之規定
    。又依證人王光明於原審證稱：其於審查時有見過資金運用
    說明書，因係短期授信，並非中信局准否貸款之依據，根本
    不需審核借款是否真正用於所述之建築師設計費、廣告費、
    整地工程及佣金等費用，徵信人員只要忠實記載所見所聞，
    被告子○○就徵信調查報告之記載非常詳細（見原審卷(三)第
    一四０頁正反面），且有家橋公司提出之資金運用說明書，
    詳細說明申請融資貸款之目的為：(1)三芝工地面積為1100坪
    ，銷售總面積為7680坪，預售亦在近期，預定六月申請建照
    、十月動工。(2)中華路合建案預定為八十三年擇期開工，期
    以融資金「推展工地之進行」。(3)山海關業已銷售完成，銷
    售率高達七成，前景甚佳，依照公司既定計畫中工地方案陸
    續推出預期其投資報酬率將高達三成之利潤淨收益，得清償
    其融資貸款，有資金運用說明書（含附件三芝第一棟十二層
    中庭花園大樓、區域狀況概要、中華路合建大樓特色、建照
    圖、基地正面、現場內現況、基地側照、基地臨路、現況俯
    視圖、側視圖等照片）（見台北市調處卷(二)第一八七至二０
    三頁），且在徵信調查報告內將訪談家橋公司負責人黃桂彬
    之結果作成訪談紀要，載明：黃桂彬表示，由於該公司甫於
    八十一年十月間成立，期間甚短，許多工程企劃案尚在進行
    中，正積極進行之工地有辛亥路工地、汐止瑞士山莊工
    地、三芝工地、中華路合建案。其餘有關「貸款主要目
    的係為計劃興建三芝鄉○○路地上十二層、地下二層之中庭
    花園大樓及中華路合建地上十六層、地下三層之商業大樓需
    支付建築師計設費25,000千元、廣告費30,000千元、整地工
    程及佣金費用250,000千元， 除自籌外，餘擬提供該公司名
    下北市○○街及成都路房地為擔保，向中信局貸款」等語，
    係依家橋公司負責人黃桂彬提出之資金運用說明書及訪談內
    容而製作，合乎徵信人員就其徵信時將所見所聞忠實記載之
    要求。公訴人指稱被告子○○「明知不實」而偽載貸款用以
    支應計畫興建之三芝鄉○○○路二大樓工程之設計費、廣告
    費、工程費及佣金等支出云云，亦嫌未能深入瞭解相關金融
    授信實務，自不足採。公訴人指訴被告子○○「明知家橋公
    司所貸款項大多用於償還前胎貸款，非作為短期週轉公司營
    運之需，卻偽載係用以支應計畫興建之三芝鄉○○○路二大
    樓工程之設計費、廣告費、工程費及佣金等支出」云云，容
    屬無據。尤以起訴書另指「襄理王光明、副理蕭和村二人皆
    知丙○○已指示核貸額度，基於相同犯意，未實質審核下迅
    速核章」云云，卻又未對該二人提起公訴，豈非顯然自相矛
    盾。
  10.有關房地最高押值之計算公式，依上開「中信局授信擔保品
    估價及押值計算標準」之規定，土地部分有二：(1)（鑑定總
    價－增值稅）×90％，(2)實際買賣價格×70％；建築物部分
    為（鑑定總價－折舊【鑑定總價×已使用年數÷耐用年數】
    ）×80％（見市調處蔡茂昌等涉嫌瀆職卷第二九三頁）。查
    本件由被告即授信經辦巳○○製作、科長甲○○、襄理丁○○及經理丙○○審核之中信局授信案件審查表，有關估值分
    別登載為：(1)成都路： 土地18,691千元、建物6,448千元，
    (2)同安街： 土地14,284千元、建物2,885千元，合計總估值
    42,308千元（見市調處蔡茂昌等涉嫌瀆職卷第三六五頁），
    有關建物部分之最高估值並未扣除折舊（成都路建物已使用
    十六年，同安街建物已使用三十年），確非無因此稍微高估
    之可能（本院按事實上辛○○勘估建物之價格時，除參考其
    地點及建材，應已將折舊與使用年限考量在內，自可無須再
    將鑑定總價扣除折舊）。然按背信罪之成立，以處理他人事
    務之人，有圖自己或第三人得不法利益，或圖加損害於本人
    之意思，而故為違背其任務之行為為要件，如僅因處理事務
    怠於注意，致其事務生不良之影響，則為處理事務之過失問
    題，既非故意為違背任務之行為，自不負若何罪責（最高法
    院二十二年上字第三五三七號判例要旨參照）。以被告巳○○計算該房地之估值時，係甫就任不久之實習員，無法排除
    其因對相關授信業務並非熟稔，而在計算建物估值時漏未將
    鑑定總價扣除扣除折舊之可能性，既無積極證據足認巳○○
    係故意不扣除折舊，至多僅有業務疏失，不得以刑責相繩。
  11.就還款能力方面，家橋公司係成立於八十一年十月十三日，
    至八十二年六月間向信託處申請貸款時，甫營運未久，先前
    因資金投入營業房地、設備，工程尚未完成而無收入，導致
    帳面上產生虧損，要屬當然。惟辦理徵信調查時，既有上開
    家橋公司提出之資金運用說明及檢附諸多工程照片、資料，
    用以佐證家橋公司確已著手於三芝及中華路等工地工程之進
    行，自不得以營運之初帳面出現虧損作為有無還款能力之唯
    一判斷依據。綜上說明，既無法認定被告等人經手授信、徵
    信及放款等過程，有何故意違反中信局相關授信業務規範之
    違法放款情事，縱家橋公司貸款後因無力償還而列為呆帳，
    造成中信局帳面上損失，乃中信局承作融資放款所應承受之
    商業風險，要與刑責無涉。公訴人基於業務稽核蘇淑貞事後
    所為難以採認之片面稽核結果，作為論斷被告等人故意不法
    放款之論據，尚非可採。
五、綜上，原審以依現存之證據資料，尚難認被告子○○、丑○○、丁○○、庚○○、己○○、甲○○、乙○○、壬○○、
    癸○○、辛○○、巳○○等有公訴人所指涉之犯行，而認被
    告子○○等無罪；被告丙○○被訴公務員登載不實罪嫌部分
    ，因與上開經論罪科刑之背信犯行，有裁判上一罪關係，不
    另為無罪之諭知，核無不合。檢察官上訴仍執陳詞，指摘原
    審判決不當，為無理由，應予駁回。
、免訴部分（即寅○○部分）：
一、公訴意旨略以：被告寅○○於八十年十一月間以2千1百萬元
    向上手李劉秋菊購得台北市○○路○段八十一巷五八號及六
    十號等二筆房地（建物已半毀）。因購置前開不動產及公司
    營運需要，亟需資金週轉，欲以上開不動產向銀行辦理抵押
    貸款，為提高擔保貸款擔保額度，竟基於偽造文書故意，於
    八十一年間，夥同一不詳姓名之成年人，在不詳地點，偽刻
    李劉秋菊之印章乙枚，並由該不詳姓名者偽造李劉秋菊之署
    押，蓋用上開偽造之印章且填載不實買賣金額為8千2百18萬
    之方式，偽造李劉秋菊出售上開房地予寅○○，並於八十一
    年十一月十五日檢送申貸資料貸款交予中信局信託處承辦人
    員申請貸款5千萬元而為行使，嗣經中信局核與貸款4千萬元
    ，因認被告寅○○此部分所為涉犯刑法第二十六條、第二百
    十條之行使偽造私文書罪嫌。
二、案件曾經判決確定者，應諭知免訴之判決，刑事訴訟法第三
    百零二條第一款定有明文；又訴訟上所謂一事不再理之原則
    ，關於實質上一罪或裁判上一罪，亦均有其適用，最高法院
    六十年台非字第七七號著有判例可參。是以，對於已經提起
    公訴或自訴之同一案件，在同一法院重行起訴者，倘先行起
    訴或自訴部分，業經實體上之判決確定，則重行起訴部分，
    即應為免訴之判決，而無諭知不受理之可言。此項原則，不
    論實質上之一罪，或想像競合犯、牽連犯、連續犯等裁判上
    之一罪，其一部事實已經判決確定者，對於構成一罪之其他
    部分，均有其適用，此乃因基於審判上不可分之關係，在審
    理事實之法院，對於全部犯罪事實，本應依法均予審判，故
    其判決確定之既判效力，自應及於全部之犯罪事實，若在最
    後審理事實法院宣示判決後，始行發生之事實，既非該法院
    所得審判，即為該案判決之既判力所不能及。是既判力對於
    時間效力之範圍，係以最後審理事實法院之宣示判決日為判
    斷之標準，得上訴於第二審之第一審刑事判決，如未據上訴
    ，其既判力之時點，自應至宣判之日，最高法院八十二年台
    上字第三二七五號判決、八十四年台非字第二六五號判決及
    八十二年度第四次刑事庭會議決議意旨可資參照。
三、被告寅○○上開公訴意旨所指行使偽造私文書之行為完成後
    ，刑法已於九十四年一月七日修正公布，九十五年七月一日
    施行，修正後第二條（原審誤植為第二十一條）第一項規定
    ：「行為後法律有變更者，適用行為時之法律。但行為後之
    法律有利於行為人者，適用最有利於行為人之法律。」改採
    從舊從輕原則。又刑法於修正後，刪除第五十六條連續犯之
    規定，此刪除雖非犯罪構成要件之變更，但顯已影響行為人
    刑罰之法律效果，自屬法律有變更，依修正後之刑法第二條
    第一項規定比較新、舊法結果，舊法第五十六條連續犯之規
    定則就連續之數行為以一罪論，較有利被告，參照最高法院
    九十五年第八次刑事庭會議決議，自應適用行為時法即舊法
    論處。
四、經查：
  (一)被告寅○○前於八十一年五月十六日以2億2千8百萬元之價
    格，向案外人黃欽勉購買坐落台北市○○區○○段二小段三
    九地號之土地及其上門牌號碼台北市○○○路○段七十二之
    一號「永朧大樓」，與其妻子呂靜芳商諸永朧公司之員工及
    親人呂靜漪、朱素霞、鄒文通、陳次鈞、趙劉旺、黃桂彬、
    呂台勳等人之同意，以員工或親人之名義，向第一銀行基隆
    分行申請辦理抵押貸款，為提高擔保貸款授信額度，而共同
    基於概括之犯意聯絡，先於八十一年七月間，夥同一不詳姓
    名之人，在不詳地點，偽刻「黃欽勉」之印章一枚，並由該
    不詳姓名之人偽造黃欽勉之簽名，蓋用偽造之印章，製作黃
    欽勉與呂靜漪、朱素霞、鄒文通、陳次鈞、趙劉旺、黃桂彬
    、呂台勳、寅○○等人間如附表一所示不實買賣價金，總金
    額高達4億7千7百37萬元之不動產買賣契約書八份， 並由寅
    ○○及呂靜芳偕同不知情之呂靜漪等七人持該等不實之不動
    產買買契約書，向第一銀行基隆分行申請辦理擔保貸款，而
    共貸得2億4千9百50萬元； 其後二人復於八十二年四月間，
    以相同方式，連續偽造黃欽勉之名義，製作出售上開房地予
    呂靜漪、朱素霞、陳次鈞、趙劉旺、呂台勳、寅○○等人，
    總價額高達3億6千零80萬元之不動產賣賣契約書六份，並偕
    同呂靜漪等人，先後持向中信局信託處辦理擔保貸款，共貸
    得2億8千5百元， 除用以清償原先第一銀行基隆分行之借款
    外，餘款由寅○○、呂靜芳拿走，經臺灣高等法院調查審理
    後，因認被告寅○○上開多次行使偽造私文書之犯行，時間
    密接，構成要件相同，顯係基於概括犯意為之，而依連續犯
    之規定，於八十四年二月二十一日以臺灣高等法院上訴字第
    二五二號判決依一連續行使偽造私文書罪判處有期徒刑一年
    ，並經最高法院於八十四年九月二十七日以八十四年度台上
    字第四七九四號判決駁回上訴確定，有臺灣高等法院上訴字
    第二五二號、最高法院八十四年度台上字第四七九四號刑事
    判決（見原審卷(一)第二一六至二三二頁）及臺灣高等法院被
    告前案紀錄表可稽。
  (二)本件被告寅○○被訴於八十一年間夥同一不詳姓名之成年人
    ，在不詳地點，偽刻「李劉秋菊」之印章乙枚，並由該不詳
    姓名者偽造李劉秋菊之署押，蓋用上開偽造之印章且填載不
    實買賣金額為8千218萬之方式，偽造李劉秋菊出售上開不動
    產予寅○○本人， 並交予中信局信託處承辦人員申請貸款5
    千萬元，並於八十一年十一月十五日檢送申貸資料貸款而為
    行使，嗣經中信局核與貸款4千萬元一節， 公訴人認係涉犯
    行使偽造私文書罪，偽造不動產買賣契約之標的物（即台北
    市○○路○段八一巷五十八號及六十號等二筆房地）、被害
    人（即李劉秋菊、中信局信託處），與上開經法院判決確定
    之不動產買賣契約書之內容，雖有不同，惟其偽造買賣契約
    書之目的均在於片面虛偽提高買賣價格以為超貸，所犯又均
    為刑法第二百十六條、第二百十條之行使偽造私文書罪，且
    本案犯罪行為完成之時間（即八十一年十一月十五日），介
    於上開經判決確定之連續行使偽造私文書犯行之間（即八十
    一年七月至八十二年四月間），且僅各相去四、五月，犯罪
    時間緊接，足認係基於同一犯罪計劃下之概括犯意反覆為之
    。此情參之被告寅○○與其妻呂靜芳因另涉於八十一年十一
    月及八十二年四月間，先後假藉被害人劉昌龍、文天賜及永
    朧公司之名義，分別以2千2百餘萬元向莊榮源購入台北市○○○路○段六七巷三號建物及坐落土地，以1千9百50萬元向
    林武文、尤雅敏購入台北市○○路○段八一巷七十七號建物
    及坐落土地，再以相同手法變造不動產買賣契約書成交價，
    將成交價格由2千2百餘萬元提高為5千5百萬元，由1千9百50
    萬元提高為4千3百50萬元，而提高該等土地、建物為擔保向
    第一銀行基隆分行申辦置產投資貸款之事實，經檢察官偵查
    後認定與上開確定判決所認定之偽造文書犯行有連續犯之裁
    判上一罪關係，為既判力效力所及，而為不起訴處分確定，
    有臺灣臺北地方法院檢察署檢察官八十八年度偵字第三二一
    三號不起訴處分書及臺灣高等法院被告前案紀錄表可佐，益
    見其實。
  (三)被告寅○○對於本件被訴行使偽造私文書之犯罪事實均坦承
    不諱，雖偽造之對象、標的及偽造之買賣契約內容均不相同
    ，然本案連續犯罪之時間尚在前案確定判決所認定連續行使
    偽造私文罪之犯罪時間以內且犯罪手法雷同，是本案與前案
    之犯罪行為應具有連續犯之裁判上一罪關係。
五、綜上，本件犯罪行為，係屬前案確定判決之既判力範圍效力
    所及，原審因而諭知免訴，核無不合。是檢察官上訴為無理
    由，應予駁回。
據上論斷，應依刑事訴訟法第三百六十八條，判決如主文。
本案經檢察官田炳麟到庭執行職務。
中    華    民    國    97    年    5     月    6     日
                  刑事第十七庭  審判長法  官  趙功恆
                                      法  官  陳世宗
                                      法  官  陳憲裕
以上正本證明與原本無異。
如不服本判決，應於收受送達後十日內向本院提出上訴書狀，其
未敘述上訴之理由者並得於提起上訴後十日內向本院補提理由書
（均須按他造當事人之人數附繕本）。
                                      書記官  劉育妃
中    華    民    國    97    年    5     月    12    日
附錄：本案論罪科刑法條全文
刑法第二百十五條：
（業務上文書登載不實罪）
從事業務之人，明知為不實之事項，而登載於其業務上作成之文
書，足以生損害於公眾或他人者，處3年以下有期徒刑、拘役或5
百元以下罰金。
刑法第二百十六條：
（行使偽造變造或登載不實之文書罪）
行使第 210 條至第 215 條之文書者，依偽造、變造文書或登載
不實事項或使登載不實事項之規定處斷。
刑法第三百四十二條：
（背信罪）
為他人處理事務，意圖為自己或第三人不法之利益，或損害本人
之利益，而為違背其任務之行為，致生損害於本人之財產或其他
利益者，處5年以下有期徒刑、拘役或科或併科1千元以下罰金。
前項之未遂犯罰之。


司法院資訊處製作；財團法人民間司法改革基金會備份。
